ACORDAO-COMPLETO-2274602

ACÓRDÃO 324/2019 ATA 5/2019 - PLENÁRIO

VISTOS, relatados e discutidos estes autos de recursos de reconsideração interpostos pelo Sr. Alberto Martins Pires Matos, então Diretor-Geral do Serviço Autônomo de Água e Esgotos - SAAE do município de Juazeiro/BA, e pelo Sr. Rivadávio Espínola Ramos, então prefeito de Juazeiro/BA, contra o Acórdão 1730/2015-TCU-Plenário;
ACORDAM os ministros do Tribunal de Contas da União, reunidos em sessão do Plenário, diante das razões expostas pelo relator, em:
9.1. conhecer dos recursos de reconsideração interpostos pelos Srs. Rivadávio Espínola Ramos, ex-prefeito de Juazeiro/BA, e Alberto Martins Pires Matos, ex Diretor-Geral do Serviço Autônomo de Água e Esgotos - SAAE, com fundamento nos arts. 32 e 33 da Lei 8.443/1992, para, no mérito, dar-lhes provimento parcial, para tornar insubsistente o item 9.3 do Acórdão 1730/2015-TCU-Plenário e reduzir a multa arbitrada no item 9.4 do mesmo acórdão para R$ 25.000,00, desta feita com fundamento no art. 58, inciso I, da Lei 8.443/1992;
9.2. tornar insubsistentes os itens 9.2 e 9.4 do Acórdão 1730/2015-TCU-Plenário apenas em relação aos Srs. Percival de Sá Cruz Júnior e Manoel Bonfim Oliveira e à empresa Catec Engenharia Ltda., com fundamento no artigo 281 do Regimento Interno/TCU, e excluí-los da relação processual;
9.3. dar ciência desta deliberação à Funasa, à Delegacia de Polícia Federal em Juazeiro/BA (Inquérito Policial IPL 3-164/04-DPFB/JZO/BA) , ao Procurador-Chefe da Procuradoria da República no Estado da Bahia e à Procuradoria da República Polo em Petrolina/Juazeiro;
9.4. noticiar os Tribunais de Contas do Estado da Bahia e dos Municípios do Estado da Bahia acerca dos fatos constantes destes autos, a fim de que possam apurar, em suas respectivas esferas de competência, a ocorrência de uso indevido de recursos estaduais ou municipais na obra de reparo do sistema de esgotamento sanitário de Juazeiro/BA, edificado por força do Convênio 1.417/1999, firmado entre a municipalidade e a Funasa;
9.5. determinar à Secex/BA que apure o resultado dos inquéritos policiais e a existência de eventuais ações judiciais acerca dos fatos tratados nestes autos, representando a este Tribunal, em caso da constatação de irregularidade não evidenciada neste processo;
9.6. dar ciência desta deliberação aos recorrentes.

Recursos de reconsideração interpostos contra acórdão que julgou irregulares as contas dos recorrentes, condenou-os solidariamente com outros gestores ao pagamento do débito apurado e aplicou-lhes multa, em razão de indevida aplicação dos recursos transferidos por meio de convênio que tinha por objetivo a implantação de um sistema de esgotamento sanitário.

Município de Juazeiro - BA.

3. Recorrentes: Alberto Martins Pires Matos (XXX.356.045-XX) e Rivadávio Espínola Ramos (XXX.090.125-XX).

13.1. Ministros presentes: José Mucio Monteiro (Presidente), Benjamin Zymler, Aroldo Cedraz, Ana Arraes, Bruno Dantas e Vital do Rêgo (Relator).
13.2. Ministra que não participou da votação: Ana Arraes.
13.3. Ministro-Substituto convocado: Augusto Sherman Cavalcanti (Revisor).
13.4. Ministros-Substitutos presentes: André Luís de Carvalho e Weder de Oliveira.

ACORDAO-COMPLETO-2515129

Acórdão de Relação 2410/2021 - Plenário

Acórdão de Relação

ACORDAO-COMPLETO-2371941

Acórdão de Relação 2129/2019 - Plenário

VITAL DO RÊGO

Ministro-Substituto Augusto Sherman Cavalcanti.

Adoto como relatório a abaixo transcrita manifestação do Ministério Público junto ao TCU, neste ato representado pelo Procurador Júlio Marcelo de Oliveira (peça 74) :
O processo TCProcesso 012.972/2005-2 (apenso) tratou de denúncia formulada em 25/4/2005 acerca de possíveis irregularidades na aplicação de recursos transferidos pela Fundação Nacional de Saúde - Funasa ao município de Juazeiro/BA, por meio do Convênio 1.417/1999, Siafi 387545 (concedente: R$ 400.000,00, convenente: R$ 40.000,00) , celebrado com vistas à implantação de um sistema de esgotamento sanitário, nos termos do plano de trabalho aprovado (peças 1, pp. 2 e 7/8; 2, pp. 16 e 50/3; e 3, pp. 1/8, do TC-Processo 012.972/2005-2 e peça 18, pp. 69/70, do TC-Processo 022.886/2010-9) .
De acordo com a denúncia, os responsáveis pela aplicação dos recursos públicos exerciam, ao mesmo tempo, cargos na administração municipal, na Funasa e/ou na empresa contratada; os recursos teriam sido desviados e a obra não teria sido concluída (peça 13, item 3, do TC-Processo 022.886/2010-9) . 
Para melhor compreensão do enorme volume de informações disponíveis nos autos desta TCE e do relacionamento entre diversos atores envolvidos na execução do ajuste ora em análise, o Ministério Público de Contas elaborou síntese cronológica das ocorrências relevantes havidas e destacou, em negrito, o nome dos responsáveis que posteriormente foram chamados a este processo, via citação solidária:
	DATA
	OCORRÊNCIA

	26/2/1997 
	Decreto Municipal 68/1997: Constitui Comissão Permanente de Licitação - CPL de Obras e Serviços de Engenharia da Prefeitura Municipal de Juazeiro, com validade de 1 (um) ano, composta pelos seguintes servidores (peça 5, pp. 9/10, do TC-Processo 012.972/2005-2) :
1 - Percival de Sá Cruz Júnior, Presidente, Chefe do Departamento de Engenharia; 
2 - Membros efetivos:
a) Manoel Bonfim Oliveira, Assessor do Secretário;
b) Jocélio de O. Dantas Passos, Chefe de Orçamento;
3 - Membros suplentes:
a) Uirany Rabêlo Santana Lopes, Secretária do Secretário;
b) Robson Duarte Lopes, Chefe de Apoio Administrativo.

	9/2/1998
	Ata da CPL: empresa Alencar Construções e Projetos Ltda. sagra-se vencedora da Concorrência 1/1998, promovida pelo Município de Juazeiro/BA, com proposta no valor de R$ 15.550.531,97 (peça 5, pp. 5/7, 13/6 e 44/7, do TC-Processo 012.972/2005-2) 

	12/3/1998 
	Contrato SOP/PMJ 1/1998, celebrado entre a municipalidade e a empresa Alencar Construções e Projetos Ltda., no montante de R$ 5.200.000,00. Objeto: Serviços de construção de obras de infraestrutura em Juazeiro/BA (peça 5, pp. 17/24, do TC-Processo 012.972/2005-2) 

	18/3/1999
	Decreto Municipal 29/1999: Exoneração do sr. Percival de Sá Cruz Júnior do cargo de Chefe do Departamento de Engenharia da Secretaria Municipal de Obras Públicas de Juazeiro/BA (peça 3, p. 18, do TC-Processo 022.886/2010-9) 

	5/8/1999
	Ingresso do sr. Percival de Sá Cruz Júnior e do sr. Manoel Bonfim Oliveira no quadro societário da empresa Catec Engenharia Ltda. (peça 1, pp. 15, 18/9 e 52/3, do TC-Processo 022.886/2010-9) 

	20/8/1999
	Inclusão do sr. Percival de Sá Cruz Júnior como responsável técnico pela empresa Catec Engenharia Ltda. (peça 1, p. 51, do TC-Processo 012.972/2005-2) 

	30/12/1999
	Celebração do Convênio 1.417/1999, entre a Funasa e o Município de Juazeiro/BA. Objeto: implantação de sistema de esgotamento sanitário (recursos federais: R$ 400.000,00, contrapartida: R$ 40.000,00) (peças 1, pp. 7/8; 2, pp. 50/3, e 3, pp. 1/4, do TC-Processo 012.972/2005-2) 

	19/1/2000
	Início do prazo de vigência do Convênio 1.417/1999 (peça 2, p. 30, do TC-Processo 022.886/2010-9) 

	3/4/2000
	Decreto Municipal 24/2000: Nomeação da nova Comissão Permanente de Licitação - CPL de Obras e Serviços de Engenharia da Prefeitura Municipal de Juazeiro, com validade de 1 (um) ano, composta pelos seguintes servidores (peça 3, pp. 16/7, do TC-Processo 022.886/2010-9) :
 1 - José Irineu Silva, Presidente, Assistente do Departamento de Engenharia; 
 2 - Membros efetivos:
A) Uirany Rabêlo Santana Lopes, Secretária do Secretário;
B) Celso Luiz Pereira Nunes, Auxiliar Técnico Administrativo;
3 - Membros suplentes:
Admilson Bispo dos Reis, Desenhista;
Antônio Cláudio Barros Benevides. 

	29/5/2000
	Contrato de Cessão Parcial de Serviços, no valor de R$ 440.000,00, firmado entre a Alencar Construções e Projetos Ltda. (cedente) e a Catec Engenharia (cessionária) (peça 5, pp. 25/9, do TC-Processo 012.972/2005-2) 

	29/5/2000
	Ordem de Serviço subscrita pelo Secretário Municipal de Obras Públicas (sr. Josiel Calazans Menezes Bezerra) autoriza a Catec a iniciar os serviços (peça 1, pp. 28/9, do TC-Processo 012.972/2005-2) 

	1º/6/2000
	Data do início da obra, conforme Medição 1 (peça 3, p. 10, do TC-Processo 022.886/2010-9) 

	12/6/2000
	Crédito da 1ª parcela dos recursos do convênio (R$ 100.000,000, peça 3, pp. 9 e 11, do TC-Processo 012.972/2005-2) 

	30/8/2000
	Prefeito Rivadávio Espínola Ramos informa à Funasa que deu início às obras em 29/5/2000 e que, "apesar da ocorrência de algum atraso no início, atualmente estamos com o cronograma de execução dos serviços em ritmo normal e esperamos concluir os serviços dentro do prazo previsto no convênio" (peça 1, p. 29, do TC-Processo 012.972/2005-2) 

	31/8/2000
	Exclusão do sr. Manoel Bonfim Oliveira do quadro societário da Catec Engenharia (peça 1, pp. 15 e 52, do TC-Processo 022.886/2010-9) 

	1º/9/2000
	Nota Fiscal (Catec) 215, Medição 1, valor: R$ 51.150,00 (período: 1º/6 a 15/6/2000)  (peça 5, pp. 34/5 e 41/3, do TC-Processo 012.972/2005-2) 

	6/9/2000
	Relatório de Acompanhamento 1: "a obra teve início, com serviços de drenagem, na área de ampliação, devido às águas dificultarem os trabalhos de terraplenagem. Já executaram algum movimento de terra, paralisados devido a problemas com máquinas" (peça 18, p. 72, do TC-Processo 022.886/2010-9) 

	28/9/2000
	Crédito da 2ª e última parcela dos recursos do convênio (R$ 300.000,000, peças 3, p. 14, e 6, p. 15, do TC-Processo 012.972/2005-2) 

	4/10/2000
	Nota Fiscal (Catec) 216, Medição 2, valor: R$ 49.427,66 (período: 16 a 29/6/2000) (peça 5, pp. 48/9, do TC-Processo 012.972/2005-2 e peça 3, p. 11, do TC-Processo 022.886/2010-9) 

	16/10/2000
	Nota Fiscal (Catec) 217, Medição 3, valor: R$ 20.561,50 (período: 30/6 a 5/7/2000) (peça 6, pp. 1/2, do TC-Processo 012.972/2005-2) 

	19/10/2000
	Relatório de Cumprimento do Objeto (1ª parcela) do Convênio 1.417/1999 (peça 3, p. 20, do TC-Processo 012.972/2005-2) 

	20/10/2000 
	Sr. Percival de Sá Cruz Júnior assinou cheque da empresa Catec, no valor de R$ 100.000,00, nominativo ao sr. Alberto Martins Pires Matos (peça 1, p. 43, do apenso TC Processo 012.972/2005-2) , com quem veio a participar do quadro societário da Sane Engenharia Ltda., a partir de 11/10/2001. Na ocasião da emissão do cheque e da execução da obra em tela, o sr. Alberto era Diretor Geral do Serviço Autônomo de Água e Esgotos - SAAE, autarquia vinculada à prefeitura, o que se comprova à peça 2, pp. 4, 6 e 8, do TC-Processo 012.972/2005-2 (peça 1, p. 27, do TC-Processo 022.886/2010-9) 

	15/12/2000
	Data do término da obra, conforme Medição 6 (peça 3, p. 15, do TC-Processo 022.886/2010-9) 

	28/12/2000
	Laudo Técnico de Conclusão da Obra, subscrito pelo Secretário Municipal de Obras (sr. Josiel Calazans Menezes Bezerra) :
"Declaramos, para todos os fins de direito, que o valor repassado pelo Ministério da Saúde, através da Fundação Nacional de Saúde - Funasa - referente ao Convênio 1.417/99 no valor de R$ 400.000,00 (quatrocentos mil reais) , para ampliação do sistema de tratamento de esgotos, Bairro do Tabuleiro, Juazeiro/BA, foi utilizado de acordo com o descritivo do seu objeto e plano de aplicação. Foi rigorosamente obedecida a planilha orçamentária da FNS e Ordem de Serviço expedida para a empresa ganhadora da licitação Alencar Construções e Projetos Ltda., que subcontratou a obra com Catec Engenharia Ltda. e que a cumpriu integralmente, conforme medições que fizemos no decorrer dos serviços (docs.: 01, 02, 03, 04, 05 e 06 anexos) . Atestamos que, depois de concluída a obra, a lagoa foi cheia até sua cota de operação e não apresentou nenhum problema de estabilidade." (peça 2, p. 27, do TC-Processo 022.886/2010-9) 

	24/1/2001
	Embora não fosse mais sócio da empresa Catec desde agosto/2000, o sr. Manoel Bonfim Oliveira assinou cheque da Catec, no valor de R$ 74.000,00, nominativo ao sr. Alberto Martins Pires Matos (peça 1, p. 43, do TC Processo 012.972/2005-2) (peças 7, item 156, e 13, item 32, do TC-Processo 022.886/2010-9) 

	15/5/2001
	Parecer emitido por engenheiro da Funasa apontou as seguintes irregularidades:
- a obra foi construída em desacordo com o projeto aprovado pela Funasa, o qual previa duas lagoas anaeróbias e uma facultativa. Foi construída apenas uma lagoa e em local diverso do que fora acordado;
- a regularização dos taludes e do fundo da lagoa foi insatisfatória, havendo a possibilidade de ocorrências de erosão e de infiltração pelo fundo da lagoa;
- para evitar a realocação de dois postes de uma ilha de transmissão de energia elétrica, foi realizado um desvio no formato retangular, normalmente empregado para as lagoas de estabilização, gerando vértices de aterro e "zonas mortas" (peça 6, p. 9, do TC-Processo 012.972/2005-2, e peça 18, pp. 82/4, do TC-Processo 022.886/2010-9) 

	31/8/2001
	Exclusão do sr. Percival de Sá Cruz Júnior do quadro societário da Catec Engenharia (peça 1, pp. 15 e 53, do TC-Processo 022.886/2010-9) 

	11/10/2001
	Inclusão dos srs. Percival de Sá Cruz Júnior e Alberto Martins Pires Matos no quadro societário da empresa Sane Engenharia Ltda. (peça 1, p. 50, do TC-Processo 012.972/2005-2 e peças 1, pp. 17/8, e 6 do TC-Processo 022.886/2010-9) 

	1°/11/2001
	Alberto [Martins Pires Matos], Diretor Geral do Serviço Autônomo de Água e Esgotos - SAAE, autarquia vinculada à prefeitura, noticia o colapso dos maciços constituintes das paredes da lagoa construída na gestão 1997/2000, o que comprometeu a estabilidade da obra e resultou na suspensão, pelo SAAE, do funcionamento do sistema, conforme relatório fotográfico dos danos ocorridos (peça 6, p. 9, do TC-Processo 012.972/2005-2) 

	23/11/2001 
	Exclusão do sr. Percival de Sá Cruz Júnior como responsável técnico pela empresa Catec Engenharia Ltda. (peça 1, p. 51, do TC-Processo 012.972/2005-2) 

	30/11/2001
	Inclusão dos srs. Percival de Sá Cruz Júnior e Alberto Martins Pires Matos como responsáveis técnicos pela empresa Sane Engenharia Ltda. (peça 1, pp. 50/1, do TC-Processo 012.972/2005-2) 

	25/12/2001
	Término do prazo de vigência do Convênio 1.417/1999 (peça 6, p. 7, do TC-Processo 012.972/2005-2 e peça 2, p. 30, do TC-Processo 022.886/2010-9) 

	23/2/2002
	Término do prazo para prestar contas do Convênio 1.417/1999 (peça 2, p. 30, do TC-Processo 022.886/2010-9) 

	20/3/2003
	Relatório de Visita Técnica 2:
" (...) a obra (a lagoa) não está em funcionamento, devido ter ocorrido desmoronamentos dos taludes, conforme fotos anexas. Ocorre que, em visita anterior, parecer técnico citava os problemas, visivelmente ocorridos e nem uma providência foi tomada para solucionar tais pendências e posteriormente colocá-la em operação.
Logo após a conclusão dos serviços, ou a prefeitura não repassou ao SAAE as informações citadas no parecer técnico de visita, ou o próprio departamento técnico do SAAE não detectou os problemas relativos da obra, consequentemente vindo a desmoronar os taludes da mesma, quando colocada em operação.
Atualmente, a lagoa foi retirada de operação devido aos desmoronamentos ocorridos, sendo que a solução mais viável será a retomada de novos serviços técnicos de engenharia." (peça 18, p. 78, do TC-Processo 022.886/2010-9) 

	29/4/2005
	 (Primeiro) Relatório de Visita Técnica Final: a obra executada com os recursos liberados pela Funasa está abandonada, portanto, não foi cumprido o objetivo esperado por ocasião da aprovação do plano de trabalho, que era o de ampliar a capacidade de tratamento e melhorar a qualidade do efluente final lançado no corpo receptor, de modo que [a parcela executada] não se constituiu em uma etapa útil do plano de trabalho (peça 6, pp. 7/9, do TC-Processo 012.972/2005-2) 

	1°/6/2005
	 (Primeiro) Parecer Técnico Final: a obra não foi executada em conformidade com o plano de trabalho aprovado e apresentou problemas construtivos que impediram a sua utilização. A lagoa construída não se constitui, portanto, em etapa útil, uma vez que nunca cumpriu a finalidade para a qual foi concebida, que era a de ampliar a capacidade da estação de tratamento e de melhorar a qualidade do efluente final lançado no corpo receptor. Prejuízo de R$ 400.000,00 para o Tesouro Nacional, correspondente ao valor total transferido (peça 6, pp. 10/1, do TC-Processo 012.972/2005-2) 

	10/6/2005
	O ex-prefeito Rivadávio (gestão 1997/2000) , já fora do exercício do mandato, solicitou à empresa Catec a realização dos reparos necessários à utilização do sistema de tratamento de esgoto (peça 2, pp. 32/3, do TC-Processo 022.886/2010-9) 

	1º/7/2005 
	Data do início do refazimento da obra, segundo a empresa Catec, a qual afirma que, somente após o recebimento, em 10/6/2005, da notificação expedida pelo ex-prefeito Rivadávio, teve ciência das falhas na execução da obra, identificadas na visita técnica realizada em 29/4/2005. Ainda segundo a empresa, "a citada obra encontrava-se pronta para operação, tendo sido abandonada na gestão que o sucedeu, fato que sem dúvida provocou deterioração pelas intempéries do tempo, como também observamos que na citada gestão faltou uma completa manutenção no conjunto das lagoas existentes" (peça 2, p. 33, do TC-Processo 022.886/2010-9) 

	15/9/2005
	Data do término do refazimento e da conclusão da obra, segundo a empresa Catec (peça 2, p. 33, do TC-Processo 022.886/2010-9) 

	30/9/2005
	A Catec comunica ao ex-prefeito Rivadávio que a "obra contratada, conforme convênio de nº 1.417/1999, foi refeita e concluída no período de 1º/7/2005 a 15/9/2005" (peça 2, p. 33, do TC-Processo 022.886/2010-9) 

	27/10/2005 
	O Presidente da Associação de Desenvolvimento Comunitário do Bairro Tabuleiro, Juazeiro/BA, informa que "uma antiga reivindicação dessa comunidade feita ao SAAE [Serviço Autônomo de Água e Esgotos, autarquia municipal], no sentido de resolver o mau cheiro proveniente das lagoas de estabilização existentes no Bairro Tabuleiro, foi recentemente resolvida, fato que não poderíamos deixar de aplaudir, e com isso demonstramos que sabemos cobrar e também agradecer expedientes como esse, que resultam, sem dúvidas, em melhor qualidade de vida para todos nós que residimos ao redor desse equipamento público" (peça 2, p. 34, do TC-Processo 022.886/2010-9) 

	3/11/2005
	Laudo Técnico de Conclusão da Obra, subscrito pelo Secretário Municipal de Infraestrutura, Habitação e Meio Ambiente (sr. Edson Américo Rodrigues Tanuri) :
"Declaramos, para todos os fins de direito, que os serviços que ainda estavam pendentes, conforme relatório dos técnicos da Funasa, datado de 29 de abril de 2005, com relação ao Convênio EP 1417/99 PMJ/Funasa, para a construção do módulo da Lagoa de Decantação do Tabuleiro, foram executados plenamente pela empresa Catec Engenharia Ltda., conforme planilha anexa aprovada pela FNS, com percentuais executados acima do contratado, encontrando-se a mesma em pleno funcionamento" (peça 2, pp. 35/6, do TC-Processo 022.886/2010-9) 

	6/11/2007 
	 (Segundo) Relatório de Visita Final, realizada quase seis anos após o final da vigência do convênio (25/12/2001, peça 6, p. 7, do TC-Processo 012.972/2005-2) e mais de dois anos e meio após a primeira Visita Final (realizada em 29/4/2005, peça 6, p. 7, do TC-Processo 012.972/2005-2) :
- a estação de tratamento de esgoto foi reconstruída pela própria empresa que ganhou a licitação da obra;
- trata-se de uma nova obra, ou seja, a construção é recente e está em operação, o que foi comprovado no momento da visita;
- conforme pareceres anteriores, as lagoas que foram construídas estavam abandonadas e sem utilização, o que comprometeu as obras civis. Nesta nova visita (6/11/2007) , evidenciou-se que foram construídas novas lagoas de acordo com as especificações aprovadas no projeto (conforme relatório fotográfico) e que o sistema estava operando normalmente (peça 7, pp. 22/5, do TC-Processo 012.972/2005-7) .

	10/12/2007
	Parecer Técnico Final: a Funasa considerou que 100% do objeto/objetivo pactuado fora atingido; que as lagoas foram construídas; que o sistema estava operando normalmente, atendendo a todo o tratamento previsto para o município, e que os materiais e a execução dos serviços estavam de acordo com as especificações técnicas do projeto aprovado. Assim, foi recomendada a aprovação total da prestação de contas (peça 7, pp. 20/1, do TC-Processo 012.972/2005-2) .

	11/4/2008
	Parecer Financeiro 21/2008 e Despacho confirmam a aprovação, pela Funasa, das contas ora em exame (peça 7, pp. 26/7, do TC-Processo 012.972/2005-7) .

	4/12/2008
	Funasa comunica ao ex-prefeito Rivadávio que a prestação de contas final do Convênio 1.417/1999 - Sistema de Esgotamento Sanitário foi aprovada e concluída, conforme Parecer Financeiro 21, de 11/4/2008 (peças 2, p. 28, e 18, pp. 89/92, do TC-Processo 022.886/2010-9) 

O Ministério Público de Contas não localizou, nos autos, a Nota Fiscal 235, mencionada na relação de pagamentos à peça 3, pp. 19 e 21, e alusiva às seguintes medições (peça 3, pp. 13/5) :
	MEDIÇÃO
	PERÍODO
	VALOR (R$) 

	4
	6/7 a 30/8/2000
	  79.089,00

	5
	30/8 a 30/9/2000
	203.547,07

	6
	30/9 a 15/12/2000
	  36.224,77

Nesse contexto, o Tribunal decidiu, por meio do Acórdão 1931/2010-TCU-Plenário, de 4/8/2010, proferido no bojo do TC-Processo 012.972/2005-2, converter os autos de denúncia em tomada de contas especial, bem como (peça 1, pp. 13/4) :
"1.6.1. Determinar à Secex/BA que promova:
1.6.1.1. a citação, nos termos dos arts. 10, § 1º, e 12, inciso II, da Lei 8.443/1992 c/c o art. 202, inciso II, do Regimento Interno/TCU, da empresa Catec Engenharia Ltda., nas pessoas de seus representantes legais; e dos Srs. Rivadávio Espínola Ramos, então Prefeito; Alberto Martins Pires Matos, então Diretor do Serviço Autônomo de Água e Esgotos - SAAE; Percival de Sá Cruz Junior, então Chefe do Departamento de Engenharia da Prefeitura e Responsável Técnico e sócio da Catec Engenharia Ltda.; e Manoel Bonfim Oliveira, sócio da mesma empresa; para que, no prazo de 15 (quinze) dias, apresentem suas alegações de defesa para as irregularidades a seguir elencadas relativas à aplicação dos recursos transferidos pela Fundação Nacional de Saúde - Funasa ao Município de Juazeiro/BA por conta do Convênio 1.417/1999, ou comprovem, junto ao Tribunal, o recolhimento, aos cofres da Funasa, das quantias de R$ 100.000,00 (cem mil reais) e R$ 300.000,00 (trezentos mil reais) , atualizadas monetariamente e acrescidas de juros de mora, calculados a partir de 12/6/2000 e 28/9/2000, respectivamente, até a data do efetivo recolhimento, na forma da legislação em vigor:
1.6.1.1.1 utilização destes recursos no pagamento à supracitada empresa, a qual executou obra inservível e em desacordo com o plano de trabalho, conforme atestado pela Funasa no Relatório de Visita Técnica Final, de 29/4/2005, e no Parecer Técnico Final, de 1º/6/2005, tornando necessária nova construção do objeto, anos após, pela 'empresa que ganhou a licitação da obra', ou seja, a Alencar Construções e Projetos Ltda.;
1.6.1.1.2 contratação da Catec Engenharia Ltda. para a execução do objeto do convênio sem licitação (art. 2º, caput, da Lei 8.666/1993 e art. 10, inciso VIII, da Lei 8.429/1992) , uma vez que a cessão do contrato foi ilegal (art. 72 da Lei 8.666/1993) e o Contrato de Cessão Parcial de Serviços, de 29/5/2000, não contempla os itens da Ordem de Serviço para a execução do objeto do convênio;
1.6.1.1.3 contratação da Catec Engenharia Ltda. para a execução do objeto conveniado, em desrespeito ao art. 4º da Lei 8.429/1992, uma vez que: dois membros efetivos (Srs. Percival de Sá Cruz Junior, Presidente, e Manoel Bonfim Oliveira) da Comissão Permanente de Licitação de Obras e de Serviços de Engenharia da Prefeitura, colegiado que selecionou uma empresa que veio a ceder parte do contrato oriundo do certame à Catec, são sócios desta, sendo o primeiro, ademais, seu Responsável Técnico; o Diretor do SAAE, Sr.  Alberto Martins Pires Matos, é sócio do Sr. Percival em outra empresa (Sane Engenharia Ltda.) e foi beneficiário de dois cheques da Catec, nos valores de R$ 100.000,00 e R$ 74.000,00; a fiscalização das obras inservíveis executadas pela Catec era realizada ou estava hierarquicamente subordinada aos Srs. Percival, uma vez que era Chefe do Departamento de Engenharia da Prefeitura, e Alberto, haja vista que era Diretor do SAAE;
1.6.1.1.4 retirada temporária de recursos do convênio de sua conta bancária específica, em desrespeito ao estatuído nos arts. 20, caput e §§ 1º e 2º, e 21, § 6º, da Instrução Normativa de nº 1, de 15/1/1997, da Secretaria do Tesouro Nacional;
1.6.1.2 apensar o TC Processo 015.073/2007-0 a este processo em decorrência do que foi determinado no item 1.3 do Acórdão 125/2008-TCU-Plenário [peça 1, p. 35, do TC-Processo 015.073/2007-0];
1.6.1.3. dê ciência desta deliberação ao interessado e ao Sr. Carlos Antônio de Azevedo Moreira, Delegado de Polícia Federal no Município de Juazeiro/BA, em virtude de sua solicitação no âmbito do TC Processo 015.073/2007-0."
Neste processo, foram promovidas as citações determinadas (peças 1, pp. 20/48, e 3, pp. 35/55) , vindo aos autos alegações de defesa aduzidas pelos senhores:
a) Manoel Bonfim Oliveira (peça 1, pp. 49/51) , servidor municipal membro da CPL que selecionou a Alencar Construções e Projetos Ltda.; sócio da Catec, de 5/8/1999 até 31/8/2000; e representante legal da Catec no Contrato de Cessão Parcial dos Serviços, celebrado entre a Alencar e a Catec em 29/5/2000;  
b) Rivadávio Espínola Ramos (peça 2, pp. 9/29) , ex-prefeito, gestão 1997/2000.
Após análise dos elementos até então trazidos ao feito, a Secex/BA concluiu pela inexistência de dano ao erário e formulou proposta de encaminhamento, em pareceres uniformes, no sentido a seguir descrito (peças 7/9) , proposta que contou com a adesão do Ministério Público de Contas (peça 10) :
"a) sejam considerados revéis os Srs. Percival de Sá Cruz Junior e Alberto Martins Pires Matos e a empresa Catec Engenharia Ltda., nos termos do art. 12, § 3º, da Lei 8.443/1992;
b) com fundamento nos arts. 1º, inciso I, e 16, inciso I, da Lei 8.443/1992 c/c os arts. 17 e 23, inciso I, da mesma lei, sejam julgadas regulares as contas dos Srs. Manoel Bonfim Oliveira e Percival de Sá Cruz Junior, sendo-lhes dada quitação plena;
c) com fundamento nos arts. 1º, inciso I, e 16, inciso III, alínea 'b', da Lei 8.443/1992, sejam julgadas irregulares as contas dos Srs. Rivadávio Espínola Ramos e Alberto Martins Pires Matos e da empresa Catec Engenharia Ltda.;
d) com fundamento no art. 19, parágrafo único, da Lei 8.443/1992 c/c o art. 23, inciso III, da mesma lei, sejam aplicadas aos Srs. Rivadávio Espínola Ramos e Alberto Martins Pires Matos e à empresa Catec Engenharia Ltda., individualmente, a multa prevista no art. 58, inciso I, da Lei 8.443/1992, fixando-lhes o prazo de 15 (quinze) dias, a contar das notificações, para comprovarem, perante o Tribunal (art. 214, inciso III, alínea 'a', do Regimento Interno do TCU) , o recolhimento das dívidas aos cofres do Tesouro Nacional, atualizadas monetariamente desde a data do acórdão que vier a ser prolatado até a dos efetivos recolhimentos, se forem pagas após o vencimento, na forma da legislação em vigor;
e) seja autorizada, desde logo, nos termos do art. 28, inciso II, da Lei 8.443/1992, a cobrança judicial das dívidas, caso não atendidas as notificações;
f) sejam encaminhadas cópias deste acórdão e do relatório e do voto que o fundamentaram ao Sr. Carlos Antônio de Azevedo Moreira, delegado de Polícia Federal no município de Juazeiro/BA (em virtude de sua solicitação no âmbito do TC Processo 015.073/2007-0) , à Fundação Nacional de Saúde - Funasa e ao (s) interessado (s) no TC Processo 012.972/2005-2."
A Secex/BA apresentou inúmeros fundamentos para a sua proposta, os quais são sintetizados a seguir (peça 7) :
I - RESPONSÁVEL: Rivadávio Espínola Ramos, prefeito (gestão 1997/2000) ;
II - MÉRITO: Irregularidade das contas, sem débito, e aplicação de multa (artigos 16, inciso III, alínea "b", e 58, inciso I, da Lei 8.443/1992) ;
III - IRREGULARIDADES  (peça 7, item 107) : 
"a) primeira execução do objeto em desacordo com o plano de trabalho, o que fere o art. 22 da Instrução Normativa 1, de 15/1/1997, da Secretaria do Tesouro Nacional;
b) primeira execução do objeto incompleta e com imperfeições estruturais (art. 66 da Lei 8.666/1993) que levaram à sua desativação, privando a população, durante mais de três anos e oito meses, do benefício almejado;
c) celebração de contrato de cessão, o que é vedado, conforme entendimento expresso no Acórdão 2002/2005-TCU-Plenário e nas Decisões 420/2002-TCU-Plenário e 109/2002-TCU-Plenário;
d) composição da planilha da obra exclusivamente de itens (e seus preços unitários) não provenientes direta ou indiretamente de qualquer licitação, ferindo o art. 2º da Lei 8.666/1993 e incorrendo no art. 10, inciso VIII, da Lei 8.429/1992;
e) execução da obra em total desacordo com a planilha acordada no Contrato de Cessão Parcial de Serviço, o que implica descumprimento dos arts. 65, § 2º, e 66 da Lei 8.666/1993;
f) retirada temporária de recursos do convênio de sua conta bancária específica, em desrespeito ao estatuído no art. 20 da Instrução Normativa 1, de 15/1/1997, da Secretaria do Tesouro Nacional;"
I - RESPONSÁVEL: Manoel Bonfim Oliveira, servidor municipal membro da CPL que selecionou a Alencar Construções e Projetos Ltda.; sócio da Catec, de 5/8/1999 até 31/8/2000; e representante legal da Catec no Contrato de Cessão Parcial dos Serviços, celebrado entre a Alencar e a Catec em 29/5/2000;  
II - MÉRITO: Regularidade das contas (peça 7) :
"133. Inexistem, nos autos, elementos que possam conferir ao Sr. Manoel Bonfim Oliveira, na qualidade de servidor municipal, qualquer das irregularidades analisadas na presente instrução, podendo ser acatadas as suas alegações de defesa.
134. As irregularidades de que porventura tenha participado na condição de sócio da Catec devem ser atribuídas à empresa e não diretamente aos seus dirigentes."
I - RESPONSÁVEL: Percival de Sá Cruz Júnior, Chefe do Departamento de Engenharia da prefeitura até 18/3/1999. Assim, deixou de ser responsável pela fiscalização das obras da prefeitura mais de nove meses antes da celebração do Convênio 1.417/1999 (30/12/1999) e mais de um ano e dois meses antes da execução do objeto, ocorrida entre 1º/6 e 15/12/2000. Foi, também, presidente da CPL que selecionou a Alencar Construções e Projetos Ltda., em 9/2/1998, e deixou de integrar a mencionada comissão em 3/4/2000. Não há dados, nos autos, para se afirmar que esse responsável influiu na cessão de parte do valor do contrato da Alencar à Catec, o que ocorreu em 29/5/2000, mediante o Contrato de Cessão Parcial de Serviços. Considere-se, ainda, que a cessão se deu mais de dois anos e três meses após a seleção da cedente. Assim, não há, nos autos, elementos para se afirmar que o Sr. Percival, como presidente da CPL, contribuiu para a escolha da Alencar com vistas à cessão de parte do resultante contrato à Catec tanto tempo depois. Embora tenha integrado, concomitantemente, a CPL e a Catec de 5/8/1999 até 3/4/2000, somente ingressou nesta quase um ano e meio após a seleção da Alencar, ocorrida em 9/2/1998 (peça 7, itens 137/9) ;
II - MÉRITO: Regularidade das contas (peça 7) : 
"141. Durante a execução da obra em comento (1º/6/2000 a 15/12/2000, peça 3, p. 10-15) , o Sr. Percival assinou um cheque da Catec datado de 20/10/2000 no valor de R$ 100.000,00 (peça 1, p. 43, do apenso TC Processo 012.972/2005-2) para o Sr. Alberto Martins Pires Matos, com quem veio a participar do quadro societário da Sane Engenharia Ltda., a partir de 11/10/2001, conforme documentos à peça 1 (p. 50) do apenso TC Processo 012.972/2005-2 e à peça 6. Na ocasião da emissão do cheque e da execução da obra em tela, o Sr. Alberto era Diretor do SAAE, o que se comprova à peça 2 (p. 4, 8 e 6) do mesmo apenso, datadas de 10/4/2000, 6/10/2000 e 20/11/2000, respectivamente.
142. Porém, conforme já exposto quando se tratou das alegações de defesa do Sr. Manoel Bonfim Oliveira, irregularidades praticadas pela empresa devem ser a esta atribuídas e não diretamente aos seus dirigentes. Estes somente seriam atingidos se, concomitantemente, exercessem função pública e delas se valessem para a consecução da ação danosa.
143. Finalmente, cabe considerar que não há notícias, nos autos, de que o Sr. Percival ainda fizesse parte dos quadros da prefeitura quando das retiradas temporárias dos recursos da conta bancária específica do convênio, ocorridas a partir de julho/2000 (extrato à peça 3, p. 28-34) . Além disto, as mencionadas funções que ocupou (chefe do Departamento de Engenharia e presidente da Comissão de Licitação) não lhe conferiam competência para a retirada de recursos da aludida conta.
144. Assim, em virtude da falta de elementos nos autos para se atribuir ao Sr. Percival, na qualidade de funcionário público, a participação na contratação e na fiscalização da obra em comento e da retirada de recursos da conta específica do convênio, cabe considerar que não lhe cabe a imputação de qualquer das quatro irregularidades integrantes da citação dos responsáveis no presente processo.
145. As irregularidades de que, porventura, o Sr. Percival tenha participado na condição de sócio da Catec devem ser atribuídas à empresa e não diretamente aos seus dirigentes."
I - RESPONSÁVEL: Alberto Martins Pires Matos, engenheiro na Funasa, lotado na Residência de Engenharia de Juazeiro/BA, conforme demonstrativos do Siape relativos aos meses de junho/2000 e outubro/2000 (peça 6, pp. 21/7, do processo TC Processo 012.972/2005-2) , e Diretor do Serviço Autônomo de Água e Esgotos - SAAE (autarquia vinculada à prefeitura) durante a execução do convênio em tela (peça 2, pp. 4/8, do TC Processo 012.972/2005-2) . Nunca foi sócio da Catec Engenharia Ltda., entretanto, este responsável e o Sr. Percival de Sá Cruz Júnior vieram a ser sócios (a partir de 11/10/2001) e responsáveis técnicos (a partir de 30/11/2001) da Sane Engenharia Ltda. O Sr. Percival participou do quadro societário da Catec no período de 5/8/1999 a 31/8/2001, sendo, também, seu responsável técnico a partir de 20/8/1999;
II - MÉRITO: Irregularidade das contas e aplicação de multa (artigos 16, inciso III, alínea "b", e 58, inciso I, da Lei 8.443/1992) ;
III - IRREGULARIDADES  (peça 7, item 158) : 
"a) primeira execução do objeto em desacordo com o plano de trabalho, o que fere o art. 22 da Instrução Normativa 1, de 15/1/1997, da Secretaria do Tesouro Nacional;
b) primeira execução do objeto incompleta e com imperfeições estruturais (art. 66 da Lei 8.666/1993) que levaram à sua desativação, privando a população, durante mais de três anos e oito meses, do benefício almejado;
c) execução da obra em total desacordo com a planilha acordada no Contrato de Cessão Parcial de Serviço, o que implica descumprimento dos arts. 65, § 2º, e 66 da Lei 8.666/1993;
d) desrespeito ao art. 4º da Lei nº 8.429/1992, uma vez que foi beneficiário de cheque da Catec Engenharia Ltda. na mesma época em que esta empresa executava e era paga por obra cuja fiscalização era realizada ou estava hierarquicamente subordinada a este responsável." 
I - RESPONSÁVEL: Catec Engenharia Ltda.;
II - MÉRITO: Irregularidade das contas e aplicação de multa (artigos 16, inciso III, alínea "b", e 58, inciso I, da Lei 8.443/1992) ;
III - IRREGULARIDADES  (peça 7, item 163) : 
"a) primeira execução do objeto em desacordo com o plano de trabalho, o que fere o art. 22 da Instrução Normativa 1, de 15/1/1997, da Secretaria do Tesouro Nacional;
b) primeira execução do objeto incompleta e com imperfeições estruturais (art. 66 da Lei 8.666/1993) , que levaram à sua desativação, privando a população, durante mais de três anos e oito meses, do benefício almejado;
c) celebração de contrato de cessão, o que é vedado, conforme entendimento expresso no Acórdão 2002/2005-TCU-Plenário e nas Decisões 420/2002-TCU-Plenário e 109/2002-TCU-Plenário;
d) composição da planilha da obra exclusivamente de itens (e seus preços unitários) não provenientes direta ou indiretamente de qualquer licitação, ferindo o art. 2º da Lei 8.666/1993;
e) execução da obra em total desacordo com a planilha acordada no Contrato de Cessão Parcial de Serviço, o que implica descumprimento dos arts. 65, § 2º, e 66 da Lei 8.666/1993."
Examinados os elementos juntados aos autos, o Ministro Augusto Sherman Cavalcanti, Relator a quo, concluiu pela existência de dano ao erário. Por unanimidade, sua proposta foi integralmente acolhida pelo Plenário, que, por meio do Acórdão 1.730/2015, proferido nestes autos, deliberou no sentido de (peça 12) : 
"9.1. com fundamento no art. 12, § 3º, da Lei 8.443/1992, considerar revéis os Srs. Percival de Sá Cruz Junior e Alberto Martins Pires Matos e a empresa Catec Engenharia Ltda.;
9.2. julgar, com fundamento nos arts. 1º, inciso I, 16, inciso III, alíneas 'b' e 'c', e § 2º, 19 e 23 da Lei 8.443/1992, irregulares as contas dos Srs. Rivadávio Espínola Ramos, Alberto Martins Pires Matos, Percival de Sá Cruz Junior e Manoel Bonfim Oliveira e da empresa Catec Engenharia Ltda.;
9.3. condenar solidariamente os responsáveis Rivadávio Espínola Ramos, Alberto Martins Pires Matos, Percival de Sá Cruz Junior, Manoel Bonfim Oliveira e empresa Catec Engenharia Ltda. ao pagamento das quantias abaixo especificadas, com a fixação do prazo de quinze dias, a contar das notificações, para que comprovem, perante este Tribunal (art. 214, inciso III, alínea 'a', do Regimento Interno/TCU) , o recolhimento das dívidas aos cofres da Fundação Nacional de Saúde - Funasa, atualizadas monetariamente e acrescidas dos juros de mora, calculados a partir das datas indicadas, até a data dos efetivos recolhimentos, na forma prevista na legislação em vigor;
	Valor histórico (R$) 
	Data de ocorrência

	100.000,00
	12/6/2000

	300.000,00
	28/9/2000

9.4. aplicar aos responsáveis Rivadávio Espínola Ramos, Alberto Martins Pires Matos, Percival de Sá Cruz Junior, Manoel Bonfim Oliveira e empresa Catec Engenharia Ltda. a multa prevista no art. 57 da Lei 8.443/1992, no valor individual de R$ 30.000,00 (trinta mil reais) , com a fixação do prazo de quinze dias, a contar das notificações, para que comprovem, perante este Tribunal (art. 214, inciso III, alínea 'a', do Regimento Interno) , o recolhimento das dívidas aos cofres do Tesouro Nacional, atualizadas monetariamente desde a data do presente acórdão até a dos efetivos recolhimentos, se forem pagas após o vencimento, na forma da legislação em vigor;
9.5. autorizar, desde logo, a cobrança judicial das dívidas, nos termos do art. 28, inciso II, da Lei 8.443/1992, caso não atendidas as notificações; 
9.6. considerar graves as irregularidades praticadas e, com fundamento no art. 60 da Lei 8.443/1992, inabilitar os Srs. Rivadávio Espínola Ramos e Alberto Martins Pires Matos para o exercício de cargo em comissão ou função de confiança no âmbito da Administração Pública Federal, por um período de cinco anos, dando-se ciência ao Ministério do Planejamento, Orçamento e Gestão;
9.7. remeter cópia do presente acórdão, acompanhado de cópia do relatório e do voto que o fundamentam, à Fundação Nacional de Saúde - Funasa, para ciência e adoção das providências cabíveis em relação à atuação simultânea do Sr. Alberto Martins Pires Matos como engenheiro daquela entidade e diretor do Serviço Autônomo de Água e Esgoto - SAAE, autarquia vinculada à Prefeitura Municipal de Juazeiro/BA; e
9.8. remeter cópia do presente acórdão, acompanhado de cópia do relatório e do voto que o fundamentam, à Delegacia de Polícia Federal em Juazeiro/BA, fazendo referência ao Inquérito Policial IPL 3-164/04-DPFB/JZO/BA, bem como à Procuradoria da República no Estado da Bahia."
Segue excerto do voto do Ministro Sherman, o qual deu ensejo à deliberação ora recorrida (peça 13) :
"20. Discordo em parte das análises constantes dos autos, por entender que devam ser julgadas irregulares as contas de todos os responsáveis ouvidos em citação, com a condenação solidária ao pagamento de débito correspondente à integralidade dos recursos federais transferidos.
21. A questão principal constante dos autos, que não foi saneada e que deve guiar a análise da participação dos diversos envolvidos, consiste no fato de que os recursos federais transferidos ao Município de Juazeiro/BA foram aplicados na execução de obra inservível, realizada em desacordo com o projeto aprovado pelo órgão concedente, havendo, ainda, indícios de desvio de parte dos recursos.
22. Conforme laudo técnico de conclusão da obra, assinado pelo Secretário de Obras do Município [sr. Josiel Calazans Menezes Bezerra] (peça 2, pg. 27) , e reconhecido na defesa apresentada pelo ex-Prefeito (peça 2, pg. 10) , a obra custeada com os recursos do Convênio 1.417/1999 foi realizada durante o segundo semestre do ano de 2000, pela empresa Catec Engenharia Ltda.
23. Relatório de Visita Técnica Final, realizada em 29/4/2005 por engenheiro da Funasa, concluiu que a obra não foi realizada em conformidade com o plano de trabalho aprovado e apresentou problemas construtivos que impediram sua utilização, pelo que propôs a impugnação de 100% dos recursos liberados (TC-Processo 012.972/2005-2, peça 6, pgs. 7/11) . Naquele documento, o fiscal da Funasa relata que fiscalização realizada em maio de 2001, portanto logo após a execução da obra, registrava a seguinte situação:
'- o Projeto aprovado pelo engenheiro da FUNASA em 30/11/99 previa a construção de duas lagoas anaeróbias e uma facultativa [peça 18, p. 46], sendo que, de forma não justificada e contraditória ao referido projeto, foi construída uma única lagoa em local diferente do mostrado no desenho de projeto. Os memoriais descritivo e de cálculo dessa nova lagoa não constam no processo de projeto. É importante ressaltar que as alterações no projeto aprovado pela FUNASA teriam que ser submetidas à sua aprovação previamente à execução das obras, o que não ocorreu;
- (...) informou sobre a regularização insatisfatória dos taludes e fundo da lagoa, e alertou sobre a possibilidade da ocorrência de erosões e infiltrações pelo fundo da lagoa;
- no local onde foi construída a nova lagoa existe uma linha de transmissão de energia (alta tensão) . Para evitar a realocação de dois postes desta linha de transmissão, foi realizado um desvio no formato retangular normalmente empregado para as lagoas de estabilização, gerando vértices de aterro e 'zonas mortas' (...) '
24. Ou seja, já em 2001 a Funasa acusou a execução de obra em desacordo com o projeto aprovado, bem como a existência de vícios construtivos. A fiscalização de 2005 encontrou a obra abandonada.
25. A Funasa terminou por aprovar as contas do Convênio (TC-Processo 012.972/2005-2, peça 7, pg. 27) após fiscalização realizada em 2007 atestar o refazimento da obra, nos seguintes termos (pg. 23 da peça 7 do TC-Processo 012.972/2005-2) : 
'Na visita verificou-se que a estação de tratamento de esgoto foi reconstruída, pela própria empresa que ganhou a licitação da obra.
No relatório fotográfico abaixo pode-se verificar que a estação de tratamento trata-se de uma nova obra, ou seja, a construção é recente, inclusive a mesma está em operação, o que foi comprovado no momento da visita.' (sublinhei) .
25. Não creio que a execução de uma nova obra após a fiscalização de 2005, ou seja, mais de 5 anos após a prefeitura haver atestado a conclusão da obra original, tenha o condão de sanear a ocorrência. Há um nexo de causalidade entre os recursos federais e a primeira obra realizada, que se mostrou inservível.
26. O fato de não ter havido o dispêndio de mais recursos federais na execução desta segunda obra não afasta o débito, conforme suscitado pela unidade técnica. Só reforça o disposto no item anterior, os recursos federais foram utilizados no pagamento pela realização da primeira obra.
27. Como se não bastasse, o autor da denúncia que deu origem à presente TCE juntou cópias de cheques da empresa Catec Engenharia Ltda. tendo como destinatário o Sr. Alberto Martins, indicando a existência de desvio de recursos. Ouvidos os responsáveis em citação, alguns optaram por permanecer silentes e os que juntaram defesa não impugnaram a autenticidade desses documentos. O Sr. Manoel de Bonfim, sócio da empresa e subscritor de um dos cheques, limitou-se a afirmar: 'Conforme se constata nos próprios, o beneficiário dos cheques citados de R$ 100.000,00 e R$ 74.000,00 foi o Sr. Alberto Martins Pires Matos' (pg. 50 da peça 1) .
28. Ora, se os recursos federais foram utilizados nos pagamentos atinentes à execução da primeira obra, inservível, e percorreram caminho até terceiros envolvidos, como aceitar que uma nova obra, realizada mais de 5 anos após a primeira, possa sanear a questão? E, a despeito das alegações do ex-prefeito, não há elementos nos autos capazes de afastar a possibilidade de que essa segunda obra tenha sido custeada por recursos públicos de outra esfera.
29. Assim, entendo que permanece configurado nos autos um débito correspondente à integralidade dos recursos federais transferidos. 
30. Quanto à participação dos responsáveis, a unidade técnica propõe julgar regulares as contas dos Srs. Manoel Bonfim Oliveira e Percival de Sá Cruz Junior, uma vez que, por ocasião da licitação (realizada em 1998 e vencida pela empresa Alencar Construções e Projetos Ltda.) , eram integrantes da CPL, mas não ainda sócios da empresa Catec Engenharia Ltda. (o que veio a ocorrer apenas em 1999, conforme documento à pg. 15 da peça 1) , bem como que, por ocasião do contrato de cessão dos serviços para a empresa Catec e da execução da obras (ano de 2000) , não possuiriam mais vínculo com a administração municipal. Entende a Secex/BA que não poderiam ser responsabilizados como gestores e que a responsabilidade atinente à empresa Catec deveria recair apenas sobre a pessoa jurídica, não alcançando seus sócios.
31. A situação em análise feriu o princípio da moralidade e serviu para a má gestão e o desvio de recursos públicos. Entendo estar caracterizada a utilização indevida da empresa para o cometimento de irregularidades, o que autoriza a desconsideração da personalidade jurídica para que a condenação alcance não apenas a pessoa jurídica, mas também seus sócios. Os Srs. Manoel e Percival foram devidamente ouvidos neste processo sobre os fatos considerados irregulares e tiveram a oportunidade de apresentar sua defesa. O Sr. Manoel fez o seguinte registro em suas alegações (pgs. 49/50 da peça 1) :
'Em 1997, no início do mandato do Prefeito de Juazeiro Rivadávio Espínola Ramos, fui designado assessor do Sr. Alberto Martins Pires Matos, Secretário de Obras da Prefeitura de Juazeiro, meu primo, e designado membro da Comissão de Licitação, cujo presidente era Percival de Sá Cruz Junior.
Em 12/09/1999, retirou-se da sociedade Catec Engenharia Ltda. o Sr. José Renato Rodrigues de Goes e fui procurado pelo Sr. Alberto Martins Pires Matos, que pediu para que eu entrasse como sócio. Não comprei nenhuma cota da empresa, pois não possuía recursos para tal e também fui informado que o meu nome era só 'para constar' e que não teria nenhuma consequência.
O Sr. Alberto constantemente pedia que eu assinasse documentos e cheques da empresa e, inconformado com esta situação, fui pessoalmente à Junta Comercial de Juazeiro e solicitei o meu desligamento em 31/8/2000 (documento anexo) . Durante o período que permaneci como sócio, não recebi nenhuma remuneração.
Em relação à licitação que teve como vencedora a Alencar Construções e Projetos Ltda., não cometi nenhuma irregularidade, pois desconhecia que haveria um posterior contrato de Cessão Parcial de Serviços para a Catec Engenharia Ltda.'
32. Apesar de o Sr. Manoel Bonfim Oliveira alegar que seu nome era 'só para constar', bem como do fato de haver se desligado da empresa Catec em agosto de 2000, portanto antes do término da execução da primeira obra, teve participação relevante para a concretização das ocorrências. Após compor em 1998 a CPL que trabalhou na licitação vencida pela empresa Alencar Construções e Projetos Ltda. (TC-Processo 012.972/2005-2, peça 5, pgs. 5/7) , assinou em 2000 o contrato de cessão de parte dos serviços objeto daquela licitação, agora já na condição de sócio da empresa Catec Engenharia Ltda. (TC-Processo 012.972/2005-2, peça 5, pgs. 25/29) . Como dito, ainda que esses atos não firam dispositivos legais expressos, atentam contra o princípio da moralidade e serviram como base para o cometimento das irregularidades ensejadoras do débito ora apurado. Além disso, em janeiro de 2001, o Sr. Manoel assinou cheque da empresa Catec, no valor de R$ 74.000,00, em favor do Sr. Alberto Martins (TC-Processo 012.972/2005-2, peça 1, pg. 43) , o que indica que continuou a atuar naquela empresa, ainda que não mais na condição de sócio.
33. Da mesma forma o Sr. Percival de Sá, que compôs a CPL em 1998 e permaneceu sócio da Catec durante todo o período de execução da primeira obra, quando assinou o cheque da empresa de R$ 100.000,00 em favor do Sr. Alberto Martins (TC-Processo 012.972/2005-2, peça 1, pg. 43) , valor compatível com aqueles já medidos e pagos pela Prefeitura à empresa naquele momento, conforme já exposto no item 18 acima, teve atuação relevante para o resultado apurado nos autos, qual seja, a utilização dos recursos federais para a execução de obra em desacordo com o plano de trabalho e o desvio de ao menos parte desses recursos para o benefício de terceiros.
34. Como dito, esses responsáveis devem ser condenados em conjunto com a empresa Catec, pessoa jurídica utilizada para o cometimento das irregularidades.
35. No que tange ao Sr. Alberto Martins Pires Matos, engenheiro da Funasa e diretor de autarquia municipal da área de saneamento (Serviço Autônomo de Águas e Esgotos - SAAE) , vinculada, portanto, à obra em questão, tinha o dever de atuar para a boa execução dos serviços objeto do Convênio 1.417/1999, de forma a evitar, conforme constatado em fiscalizações de 2001 e 2005, que a obra viesse a apresentar problemas construtivos. Além disso, foi destinatário de cheques da empresa que recebeu os pagamentos custeados pelos recursos públicos transferidos.
36. Por fim, o Sr. Rivadávio Espínola Ramos, ex-Prefeito, era o principal responsável pela execução do Convênio 1.417/1999. Recaem sobre ele todas as irregularidades apuradas nos autos, em especial a execução de obra em desacordo com o plano de trabalho e inservível, por empresa diversa da vencedora da licitação, mediante cessão de contrato de serviços com ofensa aos princípios licitatório e da moralidade, bem como mediante ordem de serviço onde constaram serviços diversos daqueles licitados e contratados. Além disso, houve a retirada temporária de recursos do convênio da conta-corrente específica, em desacordo com as normas atinentes à espécie.
37. Além das considerações realizadas acima, destaco que a unidade técnica já bem refutou as alegações do ex-Prefeito de que a obra teria sido executada de acordo com o projeto aprovado (itens 34 a 43 da instrução transcrita no Relatório que fundamenta esta deliberação) , pelo que as incorporo às minhas razões de decidir.
38. Por todo o exposto, entendo que devam ser julgadas irregulares as contas dos Srs. Rivadávio Espínola Ramos, Alberto Martins Pires Matos, Manoel Bonfim Oliveira e Percival de Sá Cruz Junior, e da empesa Catec Engenharia Ltda., condenando-os, solidariamente, ao recolhimento de débito correspondente à integralidade dos recursos federais transferidos, bem como aplicando-lhes, individualmente, a multa prevista no art. 57 da Lei 8.443/1992. 
39. Por fim, em relação aos Srs. Rivadávio Espínola Ramos e Alberto Martins Pires Matos, responsáveis que, quando da execução do contrato, atuaram na condição de gestores públicos, considero adequado, tendo em vista as graves irregularidades praticadas, propor a declaração da inabilitação para o exercício de cargo em comissão ou função de confiança no âmbito da Administração Pública Federal, pelo prazo de cinco anos, conforme previsão no art. 60 da Lei 8.443/1992.
Feitas essas considerações, manifesto-me por que o Tribunal aprove o acórdão que ora submeto à deliberação deste Colegiado."
Nesta feita, examinam-se os recursos de reconsideração manejados pelos srs. Alberto Martins Pires Matos, então diretor do Serviço Autônomo de Água e Esgotos - SAAE, autarquia municipal (peça 14) , e Rivadávio Espínola Ramos, ex-prefeito, gestão 1997/2000 (peça 18) , contra o Acórdão 1730/2015-TCU-Plenário (peça 12) .
A Secretaria de Recursos - Serur, em uníssono, propõe ao Tribunal (peças 71/3) :
" (...) conhecer os recursos interpostos e dar provimento parcial, para:
a) julgar regular as contas de Alberto Martins Pires Matos, com a exclusão do débito e demais sanções acessórias;
b) julgar irregular as contas de Rivadávio Espínola Ramos, com a exclusão do débito e a nova fixação do valor da multa e do período de inabilitação, por força da prescrição parcial."
Em suma, são as seguintes as razões da unidade técnica especializada (peça 71, grifos na instrução) :
a) não deve ser reconhecida a prescrição quanto à possibilidade de quantificação do débito imputado aos responsáveis, qual seja, a prescrição da pretensão ressarcitória (artigo 37, § 5º, da Constituição Federal; STF: MS 26.210, ARE 772852 AgR, RE 601707 AgR e AI 819135 AgR) [Súmula TCU 282];
b) a pretensão punitiva do TCU subordina-se ao prazo geral de prescrição de 10 anos (artigo 205 do Código Civil) , contados a partir da data da ocorrência da irregularidade sancionada (incidente de uniformização de jurisprudência de que trata o Acórdão 1441/2016-TCU-Plenário) ;
c) no caso concreto, o termo interruptivo da prescrição [da pretensão punitiva] ocorreu em 4/8/2010 (peça 1, pp. 13/4) , data em que foi determinada a citação dos responsáveis. Portanto, todas as irregularidades ocorridas antes de 4/8/2000 estão alcançadas pela regra da prescrição. Por se tratar de construção de obra inservível e em desconformidade com o plano de trabalho (item 8.a do Voto) , a possibilidade de aplicação de sanções relacionadas à obra (excluído o débito apurado) toma como base a própria data de execução de cada etapa da obra, conforme os boletins de medição presentes nos autos [total das medições: R$ 440.000,00]:
	Boletim de Medição
	Localização nestes autos
	Período
	Valor (R$) 

	1
	peça 3, p. 10
	1º/6/2000 a 15/6/2000
	51.150,00

	2
	peça 3, p. 11
	16/6/2000 a 29/6/2000
	49.427,66

	3
	peça 3, p. 12
	30/6/2000 a 5/7/2000
	20.561,50

	4
	peça 3, p. 13
	6/7/2000 a 30/8/2000
	79.089,00

	5
	peça 3, p. 14
	30/8/2000 a 30/9/2000
	203.547,07

	6
	peça 3, p. 15
	30/9/2000 a 15/12/2000
	36.224,77

d) assim, para a aplicação de sanções relacionadas com a inexecução de obras (multa e outras penas acessórias) , deve ser considerada apenas a parcela da construção que foi realizada após 4/8/2000, ou seja, parcela da etapa 4 e totalidade das etapas 5 e 6, conforme datas acima indicadas;
e) os fatos relacionados à contratação irregular da empresa Catec (derivada da cessão irregular) devem tomar como referência a data de 29/5/2000 (peça 3, p. 8) , data em que as empresas entabularam o acerto irregular (item 8.b e 8.c do Voto) . Deste modo, deve ser reconhecida a prescrição para aplicação de sanções relacionadas à subcontratação da empresa Catec, por ser anterior a 4/8/2000;
f) no que se refere à retirada temporária de recursos da conta do convênio (item 8.d do Voto) , o termo inicial deve ser inferido a partir de cada saque realizado, conforme relação constante dos autos, apontando para o reconhecimento da prescrição para sanção relativamente aos saques ocorridos em 3/7/2000 e 13/7/2000:
	p. da
peça 3
	Data
	retirada
 (R$) 
	depósito
 (R$) 
	saldo
 (R$) 
	dias com este saldo

	29
	3/7/2000
	50.000,00
		-50.000,00
	10

	29
	13/7/2000
	20.000,00
		-70.000,00
	81

	32
	2/10/2000
	86.000,00
		-156.000,00
	2

	32
	4/10/2000
	25.000,00
		-181.000,00
	0

	32
	4/10/2000
	199.000,00
		-380.000,00
	14

	32
	18/10/2000
		101.000,00
	-279.000,00
	12

	32
	30/10/2000
		200.000,00
	-79.000,00
	1

	32
	31/10/2000
		40.000,00
	-39.000,00
	0

	32
	31/10/2000
		39.000,00
	0,00
	1

		totais até
31/10/2000
	380.000,00
	380.000,00
		
	33
	1º/11/2000
	225.000,00
		-225.000,00
	13

	33
	14/11/2000
		30.000,00
	-195.000,00
	17

	34
	1º/12/2000
	84.000,00
		-279.000,00
	19

	34
	20/12/2000
		120.000,00
	-199.000,00
	7

	34
	27/12/2000
		79.000,00
	-80.000,00
	1

	34
	28/12/2000
		80.945,74 (1) 
	+945,74
	-

		Totais
	689.000,00
	689.945,74
		
g) como parte das irregularidades foi alcançada pela prescrição, a fixação da penalidade deve ser proporcional às irregularidades passíveis de punição, tanto no que se refere à penalidade de multa quanto à penalidade de inabilitação;
h) a citação por edital do sr. Alberto Martins Pires Matos foi válida. As tentativas de citação [por carta] estão documentadas nos autos, justificando a adoção da citação por edital, especialmente pelo fato de que o endereço da citação foi extraído dos cadastros fiscais (peça 1, p. 17) , demonstrando o esgotamento das tentativas de entrega da correspondência no endereço conhecido do responsável (peças 1, pp. 26/8, 40/1 e 46/8, e 3, pp. 35/8, 42/4 e 49/55) ;
i) de outra parte, é de se reconhecer a ausência de responsabilidade do sr. Alberto Martins Pires Matos quanto às irregularidades na execução de obra qualificada como inservível pelo TCU, considerando que "as evidências coletadas contra o responsável no processo de tomada de contas especial não têm relação com a execução da obra: o atestamento da execução das obras era realizado por Josiel Calazans Menezes Bezerra, secretário de obras do município, seja na ordem de serviço (peça 3, fl. 9) , seja nos boletins de medição (peça 3, fls. 10-15, do TC-Processo 022.886/2010-9; peça 5, fls. 35, 43, 49, e peça 6, fl. 1, do TC-Processo 012.972/2005-2) , quanto nas liberações dos pagamentos das faturas fiscais (peça 5, fl. 34, 41, 48, e peça 6, fl. 2, do TC-Processo 012.972/2005-2) , corroborando a noção de que a responsabilidade da execução da obra era da prefeitura, na figura do Secretário de Obras";
j) desse modo, a exclusão do débito e das demais sanções acessórias imputadas ao sr. Alberto Martins é correta, por não haver demonstração da relação entre a inexecução da obra de saneamento e as atribuições do ora recorrente, considerando também que:
"a) a ocupação simultânea de cargos públicos é fato que deve ser investigado na relação funcional do servidor, porém não serve de fundamento para a condenação em débito;
b) o parecer técnico (peça 1, fl. 12-13) que justificou a contratação não tem relação com a própria inexecução da obra (fatos independentes) , sendo que a afirmação de compatibilidade de preços é irrelevante, por não se estar investigando ocorrência de superfaturamento;
c) no mesmo sentido, a existência de cheques assinados pela empresa contratada (Catec) em favor do ora recorrente, por si só, não comprova a ingerência na execução de obra inservível, aparecendo apenas como elemento indiciário, sem maiores evidências concretas de conluio ocorrido na execução da obra." 
k) o recorrente fez juntar o projeto de ampliação do sistema de tratamento (item 4.1.3 do Projeto de Ampliação - peça 18, p. 46) , fazendo prova contra sua pretensão de impugnar a necessidade de construção de 2 lagoas anaeróbias e 1 facultativa. Ficou evidenciado, no documento juntado pelo recorrente, que as lagoas de estabilização eram compostas de tratamento preliminar, lagoas anaeróbias e lagoa aeróbia, sendo desnecessária apenas a implementação de tratamento preliminar, reforçando, assim, a necessidade dos demais módulos de tratamentos (anaeróbio e facultativo) , comprovando inicialmente a execução de obra em desconformidade com o plano de trabalho;
l) quanto ao Parecer 418/2002, de novembro de 2002, juntado pelo recorrente, noticiando a inexecução de 18,80% do valor pactuado (peça 18, p. 77) , com fundamento no parecer técnico de peça 18, pp. 82/4 [de 15/5/2001], há de se reconhecer que as irregularidades na execução, já àquela época, importaram a inutilidade posterior da obra, pela ausência de regularização satisfatória dos taludes e do fundo da lagoa, conforme ressalvado no parecer:
"Os taludes e fundo da lagoa não foram regularizados satisfatoriamente, podendo acontecer erosões naqueles e infiltrações pelo fundo." (peça 18, p. 83) 
m) contudo, não se podem ignorar os seguintes fatos:
"a) em 10/6/2005, o ex-prefeito ora recorrente, já fora do exercício do mandato, solicitou à empresa Catec a realização dos reparos necessários à utilização do sistema de tratamento de esgoto (peça 2, fl. 33) ;
b) em 30/9/2005, a empresa afirma o refazimento e a conclusão das obras no período de 1º/7/2005 a 15/9/2005 (peça 2, fl. 34) ;
c) em 6/11/2007, no relatório de visita final realizado pela Funasa, foi relatado que 'a estação de tratamento de esgoto foi reconstruída, pela própria empresa que ganhou a licitação da obra' (peça 7, fl. 23 do TC-Processo 012.972/2005-2) , ensejando o parecer de aprovação da prestação de contas (peça 7, fl. 27 do TC-Processo 012.972/2005-2) ."
n) há um nexo evidenciado de causalidade temporal entre a iniciativa do ex-prefeito, ao tomar ciência das irregularidades, a realização de reparos a cargo da empresa Catec e a expedição de relatório técnico pela aprovação da prestação de contas, conforme instrução à peça 7, p. 9 (grifos da Serur) :
"62. Assim, cabe considerar que a obra, inicialmente, foi construída de forma incompleta, em desacordo com o Plano de Trabalho e com imperfeições estruturais, mas, posteriormente, após atuação do ex-prefeito, refeita pela mesma empresa, sendo aprovada pela Funasa, sem novos dispêndios de recursos federais. Desta forma, cumpre considerar que não houve dano ao erário."
o) o próprio acórdão atacado reconhece que a realização dos reparos não importou novos dispêndios por parte da prefeitura, fixando-se apenas na noção de ocorrência de irregularidade na construção da primeira obra (voto à peça 13, p. 4) :
"26. O fato de não ter havido o dispêndio de mais recursos federais na execução desta segunda obra não afasta o débito, conforme suscitado pela unidade técnica. Só reforça o disposto no item anterior, os recursos federais foram utilizados no pagamento pela realização da primeira obra."
p) não sem razão, o fundamento de condenação apresentado no relatório é um dano hipotético, decorrente da impossibilidade de a população usufruir os benefícios da obra no período de 3 anos e 8 meses, não sendo possível apontar um dano emergente após a realização das obras de reparo (peça 7, p. 9) :
"63. Porém, o mesmo não se pode dizer da população. Esta, em virtude da má execução inicial da obra, ficou sem o benefício do objeto conveniado, pelo menos, entre novembro/2001 (correspondência do diretor da SAAE, mencionada no Relatório de Visita Técnica Final, à peça 6, p. 9, do apenso TC Processo 012.972/2005-2) e a segunda conclusão da obra, em 15/8/2005 (expediente da Catec à peça 2, p. 33) , ou seja, mais de três anos e oito meses."
q) é o mesmo fundamento adotado no acórdão atacado, no sentido de mitigar o fato de que as obras de reparo foram realizadas em desdobramentos da obra inicial, ou seja, houve uma obra inicial, inútil na forma inicialmente entregue, que passou a ser útil e de acordo com o plano de trabalho, após as obras posteriores de reparo (voto à peça 13, p. 4) :
"28. Ora, se os recursos federais foram utilizados nos pagamentos atinentes à execução da primeira obra, inservível, e percorreram caminho até terceiros envolvidos, como aceitar que uma nova obra, realizada mais de 5 anos após a primeira, possa sanear a questão?"
r) pedindo vênia ao outro pressuposto adotado no acórdão, qual seja, a inexistência de prova de que a "segunda obra tenha sido custeada por recursos públicos de outra esfera" (item 28, parte final) , a existência das comunicações entre o recorrente e a empresa (peça 2, pp. 33/4) , solicitando os reparos necessários à utilidade da obra de saneamento básico, bem como o relatório de fiscalização que ensejou a aprovação, cuja autoria é de técnica da Funasa (Jacilene Rodrigues da Silva Costa) , acompanhada de funcionário da prefeitura que não os próprios recorrentes (Edson Américo Tanuri - secretário de infraestrututra) , corroboram a narrativa do ora recorrente, no sentido de que a realização da segunda obra decorreu da obra inicial, sendo que a demora nos reparos teria sido em função de omissão da gestão sucessora (peça 2, p. 33) :
"Vale ressaltar que, somente após passados mais de 04 anos, tomamos conhecimento de tais fatos, através da aludida notificação, tendo prontamente providenciado executar todos os serviços de engenharia necessários para o funcionamento da lagoa. É importante lembrar que a citada obra encontrava-se pronta para operação, tendo sido abandonada na gestão que o sucedeu, fato que sem dúvida provocou deterioração pelas intempéries do tempo, como também observamos que na citada gestão faltou uma completa manutenção no conjunto das lagoas existentes."
s) ademais, a exigência de comprovação de que as obras de reparo não foram realizadas com recursos de outros convênios deve ser analisada no contexto factual evidenciado nos autos, para que não recaia sobre o recorrente uma verdadeira impossibilidade de produção probatória (prova diabólica) , com a exigência de prova de fato negativo:
"21. Ademais, não podemos olvidar que essa dificuldade probatória não pode ser de tão intensidade a ponto de caracterizar uma prova diabólica, que é aquela que é impossível, senão muito difícil, de ser produzida. Alexandre Freitas Câmara lembra que dita prova é uma 'expressão que se encontra na doutrina para fazer referência àqueles casos em que a prova da veracidade da alegação a respeito de um fato é extremamente difícil, nenhum meio de prova sendo capaz de permitir tal demonstração' (CÂMARA, Alexandre Freitas. 'Doenças preexistentes e ônus da Prova: o Problema da Prova Diabólica e uma Possível Solução'. Revista Dialética de Direito Processual. São Paulo: Dialética, 2005, n. 31, p. 12) . (Acórdão 1109/2013-TCU-Plenário-TCU) "
t) não há, assim, a configuração de um dano emergente, consistente em uma efetiva e atual redução patrimonial sofrida pelo município ou pela União, uma vez que a obra, conforme prevista no plano de trabalho da Funasa, foi realizada na sua totalidade, ainda que se considere a ocorrência de um período considerável entre a primeira conclusão e as obras de reparo subsequentes, cuja demora não pode ser atribuída exclusivamente ao recorrente;
u) assim, é justificável o afastamento do débito imputado ao responsável, sem prejuízo da aplicação das demais sanções (multa e inabilitação) , relacionadas à retirada temporária dos recursos da conta do convênio, não alcançadas pela prescrição;
v) as conclusões da unidade técnica especializada são, pois, as seguintes:
"48. Nos questionamentos relacionados à prescrição, não deve ser acolhida a prescrição quanto ao débito, em face da imprescritibilidade decorrente do art. 37, § 5º, da Constituição Federal. Quanto à prescrição da pretensão punitiva, seguindo o novel entendimento da Corte no sentido da prescrição decenal, deve ser acolhido para parcela das obras realizadas anteriormente a 4/8/2000, para as irregularidades relativas à contratação da empresa Catec e parte do saque irregular dos recursos da conta vinculada, ensejando a redução proporcional das sanções (multa e inabilitação) .
49. A citação do responsável Alberto Martins Pires Matos foi válida, com a devolução do aviso de recebimento encaminhado para a residência do responsável e a posterior citação por edital, comprovadas nos autos as tentativas de citação pela via postal.
50. O atestamento da execução das obras era realizado por Josiel Calazans Menezes Bezerra (secretário de obras do município) , não existindo nos autos elementos afirmando que a execução do convênio firmado pelo município tenha sido delegada para a SAAE/ Juazeiro, afastando a responsabilidade do recorrente Alberto Martins Pires Mates quanto ao débito apurado e às demais penas acessórias.
51. Quanto ao débito apurado contra o responsável Rivadávio Espínola Ramos, o fundamento de condenação apresentado no relatório é um dano hipotético, decorrente da impossibilidade da população em usufruir os benefícios da obra no período de 3 anos e 8 meses. Restou demonstrado que a obra posterior seguiu-se como desdobramento da obra inicial, existindo elementos documentais que comprovam que não houve mais dispêndios de recursos públicos. Por fim, a demora na realização das obras de reparo não pode ser atribuída exclusivamente ao ex-prefeito, justificando o afastamento do débito, sem prejuízo da aplicação de multa pelas demais irregularidades não alcançadas pela prescrição (retirada temporária de recursos) ."
II
Reiterando seu posicionamento anterior (peça 10) , e em que pese todo o relacionamento completamente atípico envolvendo os diversos atores envolvidos na execução do Convênio 1.417/1999, o Ministério Público de Contas defende, com as vênias de estilo, a ausência de dano ao erário.
Rememorando alguns fatos, o crédito dos recursos federais na conta específica do convênio (R$ 400.000,00, peça 3, pp. 28 e 31) , as medições da obra (R$ 440.000,00, peça 3, pp. 10/5) e os pagamentos efetuados pela municipalidade à Catec Engenharia (R$ 440.000,00, peça 3, pp. 19 e 21) ocorreram da seguinte forma:
	Data de ocorrência
 (crédito na conta específica) 
	Valor histórico repassado (R$) 

	12/6/2000
	100.000,00

	28/9/2000
	300.000,00

	Total
	400.000,00

	Boletim de Medição
	Período
	Valor (R$) 

	1
	1º/6 a 15/6/2000
	 51.150,00

	2
	16/6 a 29/6/2000
	 49.427,66

	3
	30/6 a 5/7/2000
	 20.561,50

	4
	6/7 a 30/8/2000
	 79.089,00

	5
	30/8 a 30/9/2000
	  203.547,07

	6
	30/9 a 15/12/2000
	 36.224,77

	TOTAL
	-
	  440.000,00

	CHEQUE
	COMPROVANTE [NF]
	TOTAL

	NÚMERO 
	DATA
	NÚMERO
	DATA
	
	935521
	4/9/2000
	0215
	1/9/2000
	20.041,00

	935522
	4/9/2000
	0215
	1/9/2000
	     409,00

	935528
	17/10/2000
	0215
	1/9/2000
	30.086,00

	935529
	17/10/2000
	0215
	1/9/2000
	     614,00

	935526
	17/10/2000
	0216
	4/10/2000
	48.439,12

	935527
	17/10/2000
	0216
	4/10/2000
	     988,54

	SUBTOTAL 1
	-
	-
	-
	100.577,66

	935530
	17/10/2000
	0217
	16/10/2000
	  20.150,27

	935531
	17/10/2000
	0217
	16/10/2000
	      411,23

	935533
	7/11/2000
	0235
	3/11/2000
	   1.581,78

	935532
	7/11/2000
	0235
	3/11/2000
	 77.507,22

	935534
	22/12/2000
	0235
	3/11/2000
	   2.400,00

	935535
	22/12/2000
	0235
	3/11/2000
	117.600,00

	000003
	28/12/2000
	0235
	3/11/2000
	  77.376,41

	000003
	28/12/2000
	0235
	3/11/2000
	  40.000,00

	000004
	28/12/2000
	0235
	3/12/2000
	    2.395,43

	SUBTOTAL 2
	-
	-
	-
	339.422,34

	TOTAL
	-
	-
	-
	440.000,00

De início, é preciso reconhecer, à vista do que consta dos autos, que os recursos federais transferidos ao Município de Juazeiro/BA foram aplicados na execução da obra, a qual, posteriormente, se mostrou inservível e em desacordo com o projeto aprovado pelo órgão concedente.
Nessa linha, o parecer emitido por engenheiro da Funasa, em 15/5/2001, apontou as seguintes irregularidades (peça 6, p. 9, do TC-Processo 012.972/2005-2 e peça 18, pp. 82/4, do TC-Processo 022.886/2010-9) :
"COMENTÁRIOS
1. O projeto do objeto não foi apresentado na fl. 219, e, sim, destacado sobre projeto já executado, digo mencionado, o que deveria ser, na área não diagnosticada.
2. Na área de implantação das lagoas, não foram observados o riacho (área alagadiça) e os dois postes de alta tensão que deveriam ser remanejados, evitando, assim, vértice de aterro, provocando 'zonas mortas'.
3. A falta de remanejamento dos postes ocasionou a diminuição da catenária da rede, aproximando a mesma do coroamento do aterro, diminuindo a segurança no local, de acidentes.
4. Os taludes e fundo da lagoa não foram regularizados satisfatoriamente, podendo acontecer erosões naqueles e infiltrações pelo fundo.
5. O plano de trabalho não foi totalmente executado. Não foram construídas as duas lagoas anaeróbias e a facultativa em parte, com ressalvas, acima, portanto, a planilha de execução apresentada não foi em parte aplicada, conforme itens a seguir [planilha orçamentária à peça 18, p. 74]:
5.1 - a placa da obra não foi instalada para divulgação do convênio: R$ 939,50; item 1.1;
5.2 - o perímetro do aterro não executado (40%) representa: R$ 66.113,84; item 2.8;
5.3 - caixas de inspeções não foram executadas, representando: R$ 2.607,20; itens 2.10 e 2.11;
5.4 - condutos para efluentes não foram instalados, representando: R$ 5.040,00; item 2.13;
5.5 - as placas assentadas representam 360m2, restando para aplicação 606m2, representando essa área, em recursos: R$ 7.999,20; item 2.12;
5.6 - Total dos itens acima: R$ 82.699,74 (concedente: R$ 74.429,77 e proponente: R$ 8.269,97) .
CONSIDERAÇÕES FINAIS:
1. Conforme exposto acima, o Proponente não consultou a Coordenação da FUNASA para justificar mudanças ocorridas, nem comentários quando da primeira visita, com o Secretário de Obras e o Diretor do SAAE, em setembro/2000, sem estarmos municiados do referido processo, na época em poder da Presidência/DF.
2. Quando de posse deste processo, março de 2001, realizamos visita em abril/2001, já com outro prefeito eleito, na presença dos prepostos Eng.º Gerson e o Diretor Sr. Gaspar, ambos do SAAE.
Diante dos fatos apresentados, é norma da FUNASA, em seu PARECER TÉCNICO, recomendar aprovação, impugnação ou não, sendo assim, caso antes deste parecer o proponente responsável apresentou alguma justificativa técnica viável como defesa, para suprimir os comentários acima, até aqui não apresentada, poderá esse parecer, diante dessa, ser ou não reavaliado em parte. Caso não apresente, sugerimos ressarcir, à FUNASA e ao Município, os valores respectivos, conforme item 5.6 [R$ 82.699,74]."
Esse mesmo parecer, de 15/5/2001, atestou o alcance de 81,20% do objeto pactuado (peça 18, p. 82, do TC-Processo 022.886/2010-9) , que nada mais é do que, em termos relativos, o montante total do convênio (R$ 440.000,00) subtraído do valor apontado como dano ao erário (R$ 82.699,74) , isto é, R$ 357.330,26/440.000,00.
Nesse sentido, no Parecer Técnico-Financeiro 418/2002, apontou-se débito no valor de R$ 87.980,99, calculado até 31/10/2002 (peça 18, pp. 76/7 e 80) .
Veja-se, ademais, que as deficiências na obra foram identificadas no curso da vigência do convênio, que se estendeu até 25/12/2001, ou seja, até a gestão seguinte (2001/2004, Prefeito Joseph Wallace Faria Bandeira[footnoteRef:2]) , considerando que o mandato do sr. Rivadávio encerrou-se em 31/12/2000. [2:  http://www.tse.jus.br/eleicoes/eleicoes-anteriores/eleicoes-2000/resultado-da-eleicao-2000.] 
Como as falhas foram identificadas enquanto o ajuste estava em vigor, a Catec Engenharia deveria ter sido prontamente convocada, pelo prefeito sucessor (gestão 2001/2004) , para dar fiel cumprimento ao Contrato de Cessão Parcial e para sanar as ocorrências irregulares.
O prefeito sucessor que não adota as medidas legais cabíveis visando ao resguardo do patrimônio público concorre diretamente para a consumação de eventual dano e, por isto, pode ser solidariamente responsabilizado, mesmo não tendo efetivamente gerido os recursos. A inação do sucessor favorece o decurso do tempo e dificulta sobremaneira a recomposição dos cofres públicos.
O interesse público não pode ser refém da inércia, que implique eventual descontinuidade administrativa e que coloque em risco um patrimônio que é de todos.
Ao gestor probo compete agir proativamente, respaldado no amplo aparato estatal que lhe dá suporte para o pleno exercício da função executiva e que existe justamente para lhe propiciar a pronta tomada de decisões sobre quaisquer assuntos e a todo tempo. 
Nessa linha, ponderou-se, na proposta de deliberação do Acórdão 680/2009-TCU-Plenário, que "cabe precipuamente ao gestor, com base em pareceres de órgãos jurídicos e técnico competentes no âmbito de sua estrutura administrativa, efetuar o juízo acerca da solução que melhor atenda às suas necessidades, às leis e aos princípios constitucionais, para então decidir sobre sua forma de ação".
Ao gestor público, portanto, cabe agir.
Segundo o lúcido pronunciamento do relator do Acórdão 3499/2010-TCU-Primeira Câmara, "a sociedade espera que gestor público, de mediano discernimento, aja prontamente, utilizando-se do que dispõe a lei para superar os obstáculos".
Por pertinente, reproduz-se abalizada lição do voto condutor do Acórdão 949/2010-TCU-Plenário:
"Sobreleva notar que ao gestor público não é dado o direito de se omitir, pois ele detém o poder-dever de agir. A propósito, vale citar Hely Lopes Meirelles (op. cit., pp. 80, 81, 97 e 98) :
'A natureza da administração pública é a de um múnus público para quem a exerce, isto é, a de um encargo de defesa, conservação e aprimoramento dos bens, serviços e interesses da coletividade. Como tal, impõe-se ao administrador público a obrigação de cumprir fielmente os preceitos do Direito e da Moral administrativa que regem a sua atuação. Ao ser investido em função ou cargo público, todo agente do poder assume para com a coletividade o compromisso de bem servi-la, porque outro não é o desejo do povo, como legítimo destinatário dos bens, serviços e interesses administrados pelo Estado.
No desempenho dos encargos administrativos, o agente do Poder Público não tem a liberdade de procurar outro objetivo ou de dar fim diverso do prescrito em lei para a atividade. Não pode, assim, deixar de cumprir os deveres que a lei lhe impõe, nem renunciar a qualquer parcela de poderes e prerrogativas que lhe são conferidos. Isso porque os deveres, poderes e prerrogativas não lhe são outorgados em consideração pessoal, mas sim para serem utilizados em benefício da comunidade administrada. ...
O poder do administrador público, revestindo ao mesmo tempo o caráter de dever para com a comunidade, é insuscetível de renúncia pelo seu titular. Tal atitude importaria fazer liberalidades com o direito alheio, e o Poder Público não é, nem pode ser, instrumento de cortesias administrativas.
... Daí porque a omissão da autoridade ou o silêncio da Administração, quando deva agir ou manifestar-se, gera responsabilidade para o agente omisso."
No mesmo sentido, o voto que precede o Acórdão 1.262/2009-Plenário:
"Ao discorrer sobre os encargos daqueles que administram bens e interesses da comunidade, no tema intitulado 'poderes e deveres do administrador público', Hely Lopes Meirelles, in Direito Administrativo Brasileiro, 16ª edição, 1991, Editora Revista dos Tribunais, p. 84-87, ensina que:
'Os poderes e deveres do administrador público são os expressos em lei, os impostos pela moral administrativa e os exigidos pelo interesse da coletividade.
 (...) 
Cada agente administrativo é investido da necessária parcela de poder público para o desempenho de suas atribuições.
 (...) 
O poder administrativo, portanto, é atribuído à autoridade para remover os interesses particulares que se opõem ao interesse público. Nestas condições, o poder de agir se converte em dever de agir. Assim, se no direito privado o poder de agir é uma faculdade, no direito público é uma imposição, um dever para o agente que o detém, pois não se admite a omissão da autoridade diante de situações que exigem a sua atuação."
 
Nos termos da jurisprudência assente nesta Corte:
"Fica caracterizada a responsabilidade do prefeito sucessor quando, com recursos garantidos para tal, não retomar obra iniciada e não acabada pelo seu antecessor, por implicar desperdício de recursos públicos e contrariar o princípio da continuidade administrativa." (Acórdão 13590/2016-TCU-Segunda Câmara)  
"Fica caracterizada a responsabilidade do prefeito sucessor por omissão quando, com recursos garantidos para tal, não retomar obra iniciada e não acabada pelo seu antecessor, por implicar desperdício de recursos públicos e contrariar o princípio da continuidade administrativa." (Acórdão 10968/2015-TCU-Segunda Câmara)  
"A inutilidade do objeto conveniado decorrente da inércia administrativa do gestor sucessor atrai para esse a responsabilidade pelo prejuízo ao erário e afasta a do antecessor. O gestor sucessor tem obrigação de encerrar a execução de empreendimento iniciado na gestão anterior, em respeito ao princípio da continuidade administrativa." (Acórdão 2295/2014-TCU-Plenário) 
No caso concreto, se assim o prefeito sucessor tivesse procedido, o sr. Rivadávio (prefeito antecessor/gestor dos recursos conveniados) e a Catec teriam tido, em tempo hábil, oportunidade para justificar as disparidades e a empresa poderia, em tese, ter corrigido o rumo da execução.
Ainda que o ex-prefeito Rivadávio tenha gasto todos os recursos federais transferidos à conta do convênio, seu sucessor tinha a obrigação legal e irrenunciável de agir e de evitar a consumação de eventual prejuízo. 
Contudo, como visto, sem explicação alguma nestes autos de TCE, a Catec Engenharia somente foi notificada em 2005, quando o titular da prefeitura já era o sr. prefeito Misael Aguilar Silva Júnior (gestão 2005/2008) [footnoteRef:3]. [3:  http://www.tse.jus.br/eleicoes/eleicoes-anteriores/eleicoes-2004/resultado-da-eleicao-2004.] 
De acordo com o Contrato de Cessão Parcial de Serviços, firmado entre a Alencar Construções (cedente) e a Catec Engenharia (cessionária) , em 29/5/2000, eram obrigações da Catec, entre outras (Cláusula Sétima, peça 3, pp. 4/8) :
"7.2 Executar os serviços e obras de acordo com os projetos e as especificações estabelecidas pela CEDENTE, bem como obedecer, rigorosamente, as normas técnicas estabelecidas pela legislação vigente.
7.3 Executar todas as obras, serviços e instalações dentro da melhor técnica de engenharia, utilizando somente materiais novos, de primeira qualidade, obedecendo as especificações técnicas estabelecidas pela Associação Brasileira de Normas Técnicas - ABNT.
7.3.1 Entende-se por 'melhor técnica de engenharia', nos casos de omissão ou controvérsia de especificações, aquela que, no mínimo, apresente a melhor tecnologia já empregada na execução de serviços similares.
 (...) 
7.9 Manter e entregar as obras concluídas e todas as benfeitorias, incluídas nos limites dos terrenos, em perfeitas condições de limpeza e conservação."
In casu, repita-se, todas as medições foram atestadas pelo sr. Josiel Calazans, então Secretário Municipal de Obras (peça 3, pp. 10/5) .
O voto condutor da deliberação ora recorrida reconhece que, "já em 2001, a Funasa acusou a execução de obra em desacordo com o projeto aprovado, bem como a existência de vícios construtivos. A fiscalização de 2005 encontrou a obra abandonada"  (peça 13, item 24) . 
Reitere-se que, embora os recursos financeiros tenham sido integralmente gastos na gestão do sr. Rivadávio (gestão 1997/2000) , isto não exclui a possiblidade de que, se tivessem sido demandados no próprio exercício de 2001, isto é, época bem próxima à da ocorrência dos fatos, os responsáveis poderiam ter tido a chance de sanar, e poderiam ter efetivamente sanado, as deficiências apontadas pela vistoria in loco levada a termo pela entidade concedente.
O longo tempo decorrido, porém, entre a identificação das falhas (2001) e o chamamento da empresa Catec (2005) para refazimento dos aspectos defeituosos da obra torna praticamente impossível a prova do nexo de causalidade entre os recursos conveniados transferidos e o objeto executado em 2005.
Demais disso, não é juridicamente exigível o "refazimento" da obra com os recursos conveniados, se estes já haviam sido pagos à empresa no curso do exercício de 2000, durante a implantação do sistema de esgotamento sanitário na fase inicial da obra.
O que esta Corte não pode aceitar é o custeio dos ajustes necessários com recursos públicos de qualquer origem, pois o ônus da correção dos vícios identificados é exclusivo da Catec, às suas próprias expensas.
No caso, não há notícia alguma de que recursos públicos de qualquer esfera tenham lastreado os serviços feitos/refeitos pela Catec no ano de 2005.
A propósito do tema, segue orientação da jurisprudência do TCU:
"Os gestores podem responder solidariamente pelos prejuízos causados e não reparados das falhas construtivas, em caso de mora superior a 180 dias, contados da constatação do vício, para notificação administrativa da empresa construtora para reparar os problemas identificados (art. 618 do Código Civil) ." (Acórdão 2499/2014-TCU-Plenário) 
"Na execução de obra pública, a construtora tem responsabilidade objetiva no tocante à solidez e segurança do empreendimento e o gestor público deve exigir a reparação de falhas construtivas observadas." (Acórdão 1387/2014-TCU-Plenário) 
"É recomendável o acompanhamento periódico da obra concluída, mormente nos cinco anos posteriores ao seu término, com a finalidade de identificar falhas que devam ser corrigidas pelo executor, sem ônus para a Administração Pública, bem como de garantir seu adequado funcionamento durante a vida útil de projeto." (Acórdão 1680/2014-TCU-Plenário) 
"É obrigação do gestor verificar a durabilidade e a robustez das obras públicas concluídas, por meio de avaliações periódicas, especialmente durante o período de garantia quinquenal (art. 618 do Código Civil) ." (Acórdão 2659/2015-TCU-Segunda Câmara) 
"O construtor tem responsabilidade objetiva no tocante à solidez e à segurança da obra durante o prazo irredutível de cinco anos, nos termos do art. 618 da Lei 10.406/2002 (Código Civil) , mesmo se as falhas decorrerem de deficiências de projeto, ainda que elaborado por terceiro, cabendo exclusivamente à construtora o ônus de demonstrar ausência de culpa nos vícios encontrados." (Acórdão 1393/2016-TCU-Plenário) 
"É dever da Administração agir para o resguardo do direito de reparação de vícios e defeitos construtivos constatados em empreendimentos de engenharia, por meio da realização de vistorias periódicas e, se necessário, do acionamento da contratada no prazo legal (art. 618 do Código Civil) . A omissão do gestor que venha a trazer ônus ao erário pode implicar sua responsabilização." (Acórdão 2053/2015-TCU-Plenário) 
"No caso de execução parcial do objeto do convênio, sem alcance dos seus objetivos, o gestor convenente responde pelo total dos recursos repassados. A empresa contratada, por outro lado, somente deve ressarcir ao erário o montante correspondente ao valor recebido e não executado, porquanto esta não tem a responsabilidade de assegurar o cumprimento dos objetivos do convênio, mas de realizar a obra. Havendo a empreiteira executado serviços para os quais foi contratada, deve receber a respectiva remuneração." (Acórdão 346/2017-TCU-Primeira Câmara) 
Prosseguindo, embora também se questione sobre o porquê da emissão dos cheques nominativos (R$ 100.000,00 e R$ 74.000,00) da Catec em favor do sr. Alberto Martins Pires Matos, o Ministério Público de Contas não se sente seguro o bastante para concluir pela existência de "indícios de desvio de parte dos recursos" (item 21 do voto, peça 13) .
Sobre esses fatos, relembrando:
a) em 20/10/2000: o sr. Percival de Sá Cruz Júnior assinou cheque da empresa Catec, no valor de R$ 100.000,00, nominativo ao sr. Alberto Martins Pires Matos (peça 1, p. 43, do apenso TC Processo 012.972/2005-2) , com quem veio a participar do quadro societário da Sane Engenharia Ltda., a partir de 11/10/2001. Na ocasião da emissão do cheque e da execução da obra em tela, o sr. Alberto era Diretor Geral do Serviço Autônomo de Água e Esgotos - SAAE, autarquia vinculada à prefeitura, o que se comprova à peça 2, pp. 4, 6 e 8, do mesmo apenso;
b) em 24/1/2001: embora não fosse mais sócio da empresa Catec desde agosto/2000, o sr. Manoel Bonfim Oliveira assinou cheque da Catec, no valor de R$ 74.000,00, nominativo ao sr. Alberto Martins Pires Matos (peça 1, p. 43, do apenso TC Processo 012.972/2005-2) (peças 7, item 156, e 13, item 32, do TC-Processo 022.886/2010-9) .
O detalhamento analítico das relações entre a empresa Catec Engenharia e o sr. Alberto Martins Pires Matos não consta dos autos, por conseguinte, não é do conhecimento do Ministério Público de Contas. Entretanto, não há como presumir o negócio jurídico subjacente que deu causa às transferências de R$ 100.000,00 e de R$ 74.000,00, assim como, para fins de condenação em débito, não se pode presumir a existência de desvios.
Aliás, a respeito, a peça recursal do sr. Alberto contém, embora sem a devida prova, os esclarecimentos que seguem (peça 14, pp. 3, 6 e 9/10) :
"Quantos aos pagamentos realizados pelo Eng.º Percival, tratava-se apenas do devido aluguel de equipamentos, de nossa propriedade, escavadeira hidráulica, retroescavadeira, rolo compactador, trator de pneus com grade e duas caçambas, utilizados na construção da obra citada. Não fosse o fato de decorrido o devido tempo após a realização da obra, seria possível mostrar inclusive todos os boletins de medições das horas trabalhadas que deram origem a estes pagamentos."
 
"Vale lembrar que uma das condições de preferência em alugar os equipamentos pertencentes a uma fazenda do Sr. Alberto era que o pagamento dos mesmos ficava condicionado à disponibilidade de recursos financeiros por parte da Catec. Nada mais natural que estes pagamentos ocorreram após o recebimento dos serviços realizados e pagos pela prefeitura.
A tentativa implícita de tentar caracterizar o Sr. Alberto como sócio (ou proprietário) da Catec cai por terra com a realização destes pagamentos. Obviamente, se tal fato fosse verdade, não haveria nenhuma necessidade desta movimentação financeira. Ressalte-se que estes pagamentos foram dentro da mais absoluta legalidade, com emissão de cheques nominais e depositados na conta do recebedor.
Se houvesse algum procedimento ilícito, certamente não se seguiriam as formalidade legais."
Em síntese, o Ministério Público de Contas entende não haver, neste processo de tomada de contas especial, indícios vários, fortes, convergentes e suficientes para fazer prova da existência de desvio dos recursos conveniados.      
Consoante instrução da Secex/BA à peça 7:
"62. (...) cabe considerar que a obra, inicialmente, foi construída de forma incompleta, em desacordo com o Plano de Trabalho e com imperfeições estruturais, mas, posteriormente, após atuação do ex-prefeito, refeita pela mesma empresa, sendo aprovada pela Funasa, sem novos dispêndios de recursos federais. Desta forma, cumpre considerar que não houve dano ao erário."
III
Ante todo o exposto, o Ministério Público de Contas manifesta-se no sentido de o Tribunal:
a) conhecer dos recursos de reconsideração interpostos pelos srs. Alberto Martins Pires Matos (peça 14) e Rivadávio Espínola Ramos (peça 18) contra o Acórdão 1730/2015-TCU-Plenário (peça 12) ;
b) dar provimento parcial ao apelo do sr. Rivadávio Espínola Ramos, ex-prefeito de Juazeiro/BA (gestão 1997/2000) , para o fim de excluir o débito, a multa do artigo 57 da Lei 8.443/1992 e a inabilitação para o exercício de cargo em comissão ou função de confiança no âmbito da Administração Pública Federal, sem prejuízo de manter a irregularidade das contas e de lhe aplicar a multa de que trata o artigo 58, inciso I, da Lei 8.443/1992, tendo em vista a retirada temporária de recursos do convênio de sua conta bancária específica, em desrespeito ao estatuído nos artigos 20, caput e §§ 1º e 2º, e 21, § 6º, da IN/STN 1/1997 (a pretensão punitiva do TCU só alcança as parcelas anteriores a 4/8/2000, conforme análise efetuada pela Serur nos itens 22/3 da instrução à peça 71 e o entendimento firmado no Acórdão 1441/2016-TCU-Plenário) ;
c) dar provimento ao apelo do sr. Alberto Martins Pires Matos, ex-Diretor Geral do Serviço Autônomo de Água e Esgotos - SAAE, autarquia municipal, a fim de excluir o débito, a multa do artigo 57 da Lei 8.443/1992 e a inabilitação para o exercício de cargo em comissão ou função de confiança no âmbito da Administração Pública Federal, bem como julgar regulares suas contas, outorgando-lhe quitação plena, com fundamento nos artigos 1º, inciso I, 16, inciso I, 17 e 23, inciso I, da Lei 8.443/1992;
d) com base no artigo 281 do Regimento Interno/TCU (expansão subjetiva dos efeitos do recurso) , também excluir o débito e a multa do artigo 57 da Lei 8.443/1992 e julgar regulares as contas dos srs. Percival de Sá Cruz Júnior e Manoel Bonfim Oliveira e da empresa Catec Engenharia Ltda., outorgando-lhes quitação plena, com fundamento nos artigos 1º, inciso I, 16, inciso I, 17 e 23, inciso I, da Lei 8.443/1992;
e) dar ciência da deliberação que sobrevier à Funasa, à Delegacia de Polícia Federal em Juazeiro/BA (Inquérito Policial IPL 3-164/04-DPFB/JZO/BA, conforme TC-Processo 015.073/2007-0, apenso) , ao Procurador-Chefe da Procuradoria da República no Estado da Bahia e à Procuradoria da República Polo em Petrolina/Juazeiro (Notícias de Fato 1.26.001.000372/2016-30 e 1.26.001.000383/2016-10, peças 69/70 do TC-Processo 022.886/2010-9) .
É o relatório.

Rodrigo Nunes da Silva (OAB/BA 23.096) e Alcione Enéas de Assis Rodrigues (OAB/BA 745-B e OAB/PE 1023-A).

Procurador Júlio Marcelo de Oliveira.

RECURSOS DE RECONSIDERAÇÃO. RAZÕES RECURSAIS QUE PERMITEM O AFASTAMENTO DO DÉBITO IMPUTADO. ARGUMENTOS QUE NÃO AFASTAM AS DEMAIS IRREGULARIDADES APURADAS NOS AUTOS. PROVIMENTO PARCIAL.

TOMADA DE CONTAS ESPECIAL (TCE)

Secretaria de Recursos (Serur).

Por atenderem aos requisitos de admissibilidade, devem ser conhecidos os recursos de reconsideração interpostos pelo Sr. Alberto Martins Pires Matos, então diretor geral do Serviço Autônomo de Água e Esgotos - SAAE do município de Juazeiro/BA, e pelo Sr. Rivadávio Espínola Ramos, então prefeito de Juazeiro/BA, contra o Acórdão 1730/2015-TCU-Plenário, por meio do qual este Tribunal julgou irregulares suas contas, condenou-os solidariamente com outros gestores à restituição da integralidade dos recursos repassados e aplicou-lhes multa no valor individual de R$ 30.000,00.
Fundamentou a irregularidade das contas dos recorrentes a constatação da indevida aplicação dos recursos transferidos pela Funasa ao município de Juazeiro/BA, por meio do Convênio 1.417/1999, que tinha por objetivo a implantação de um sistema de esgotamento sanitário na municipalidade e contou com recursos federais da ordem de R$ 400.000,00.
O acórdão recorrido considerou, para a imputação do débito, que os recursos federais transferidos teriam sido aplicados na execução de obra inservível, realizada de acordo com o projeto aprovado pelo órgão concedente, e que teria havido desvio de parte dos recursos.
As irregularidades estariam consubstanciadas (i) na atuação simultânea dos responsáveis pela aplicação dos recursos públicos em cargos na administração municipal, na Funasa e/ou na empresa contratada; (ii) no desvio de recursos do convênio; (iii) na contratação de empresa sem licitação, já que a executora da obra foi empresa diversa da participante da licitação (cessão) ; (iv) na retirada temporária de recursos do convênio da conta bancária específica (quadro demonstrativo à peça 7, p. 36, do TC Processo 012.972/2005-2) ; e (v) na não conclusão da obra.
Após a análise detida dos argumentos recursais apresentados, a unidade técnica propôs o provimento do recurso interposto por Alberto Martins Pires Matos, com a exclusão do débito e demais sanções acessórias, e o provimento parcial do recurso do Sr. Rivadávio Espínola Ramos, para que seja afastado o débito a ele imputado e a nova fixação do valor da multa e do período de inabilitação por força da prescrição parcial, em virtude da retirada temporária de recursos da conta única do convênio.
O MPTCU, neste ato representado pelo Procurador Júlio Marcelo de Oliveira (peça 74) , anuiu, em essência, às conclusões da unidade técnica, divergindo, tão somente, em relação ao Sr. Rivadávio Ramos, a quem sugeriu o provimento parcial do apelo para excluir o débito, a multa do art. 57 da Lei 8.443/1992 e a inabilitação para o exercício de cargo em comissão ou função de confiança no âmbito da Administração Pública Federal, sem prejuízo de manter a irregularidade das contas e de lhe aplicar a multa de que trata o artigo 58, inciso I, da Lei 8.443/1992, tendo em vista a retirada temporária de recursos do convênio de sua conta bancária específica.
Após regulamentar pedido de vista, o Min. Augusto Sherman apresentou considerações que me fizeram repensar o deslinde deste caso, motivo pelo qual adotarei as ponderações de S. Exa. em minhas razões de decidir.
I
Deixo de acolher a preliminar de prescrição do débito em virtude do tempo decorrido, haja vista a imprescritibilidade do ressarcimento do dano ao erário, por força do art. 37, § 5º, da Constituição Federal, entendimento pacificado pelo Supremo Tribunal Federal (STF) no julgamento do MS 26.210 e ratificado em outros precedentes judiciais (ARE 772852, AgR; RE 601707 AgR; AI 819135 AgR) .
Também entendo não caracterizada a prescrição da pretensão punitiva. O termo interruptivo da prescrição ocorreu em 4/8/2010 (peça 1, fls. 13-14) , data em que foi determinada a citação dos responsáveis, antes, portanto, do transcurso do prazo prescricional estabelecido na regra de transição do Código Civil, contado a partir de 11/1/2003. 
Também não acolho a preliminar de vício na citação. Conforme evidenciou a unidade técnica, as tentativas de citação do responsável Alberto Matos estão documentadas nos autos, evidenciando as tentativas de entrega da correspondência no endereço conhecido do responsável, justificando, assim, a citação por edital.
No mérito, entendo, na linha das manifestações que me precederam, não caracterizado o dano ao erário que fundamentou a condenação ora recorrida. 
II
A empresa Alencar Construções e Projetos Ltda. foi originalmente contratada pelo Município de Juazeiro/BA para a execução da obra objeto do convênio em exame (peça 5, p. 17-27 do TC Processo 012.972/2005-2) . Posteriormente, essa empresa formalizou contrato de cessão parcial de serviços com a empresa Catec Engenharia Ltda. (peça 5, p. 25-29 do TC Processo 012.972/2005-2) , tendo esta última executado os correspondentes serviços e recebido a integralidade dos recursos pertinentes entre setembro e dezembro de 2000.
Vistoria posteriormente realizada pela Funasa, em 15/5/2001 (peça 6, p. 9, do TC Processo 012.972/2005-2 e peça 18, pp. 82/4, do TC-Processo 022.886/2010-9) , atestou o alcance da obra em 81,20% do objeto pactuado (peça 18, p. 82, do TC-Processo 022.886/2010-9) e apontou algumas irregularidades que deveriam ser sanadas. O Parecer Técnico-Financeiro 418/2002, apontou-se débito no valor de R$ 87.980,99, calculado até 31/10/2002, pertinente à parte não executada (peça 18, pp. 76/7 e 80 do TC-Processo 022.886/2010-9) .
Como bem salientou o MPTCU, as deficiências na obra foram identificadas no curso da vigência do convênio, que expirou em 25/12/2001, época em que se encontra à frente do executivo municipal o Sr. Joseph Wallace Faria Bandeira, sucessor do Sr. Rivadávio, cujo mandato se encerrou em 31/12/2000.
A sequência de documentos dos autos dá conta de que o prefeito sucessor, uma vez identificadas as falhas na execução da obra, não convocou a empresa Catec para sanear as ocorrências irregulares, que somente tomou conhecimento do fato em 2005.
Ainda que o ex-prefeito Sr. Rivadávio tenha executado todos os recursos federais transferidos à conta do convênio, seu sucessor tinha a obrigação legal e irrenunciável de agir e de evitar a consumação de eventual prejuízo, fato que poderia ter sido feito ainda durante a execução da avença.
 O ex-prefeito Rivadávio (gestão 1997/2000) , já fora do exercício do mandato, solicitou à empresa Catec a realização dos reparos necessários à utilização do sistema de tratamento de esgoto (peça 2, p. 32-33) , no que foi atendido, tendo a referida empresa realizado os reparos necessários, conforme comunicação por ela encaminhada (peça 2, p. 33) .
Consta dos autos declaração subscrita pelo Presidente da Associação de Desenvolvimento Comunitário do Bairro Tabuleiro, Juazeiro/BA (peça 2, p. 34) , na qual noticia a resolução de problema relacionado ao sistema de esgotamento sanitário, além de relatório de visita final, realizada pela Funasa em 06/11/2007 (peça 7, p. 22-25 do TC Processo 012.972/2005-7) , que considerou o atingimento de 100% do objeto pactuado e atestou a operação normal do correspondente sistema.
O Parecer Financeiro 21/2008 e o despacho do Coordenador Regional da Funasa/BA confirmam a aprovação, pelo órgão concedente, das contas ora em exame (peça 7, p. 26-27, do TC Processo 012.972/2005-7) .
De acordo com o extrato bancário acostado ao processo à peça 3, p. 28 e 31, os valores repassados por força do convênio e depositados em conta específica, em 12/6/2000 (R$ 100.000,00) e 28/9/2000 (R$ 300.000,00) , foram totalmente utilizados para o pagamento à Catec Engenharia Ltda., de acordo com as relações de pagamentos constante da peça 3, p. 19 e 21, entre setembro e dezembro de 2000.
A Funasa, no relatório de visita final (peça 7, p. 22-25 do TC Processo 012.972/2005-7) , menciona a execução dos reparos às expensas da empresa contratada, evidenciando que não foram utilizados recursos federais para a correção da obra em questão.
Conforme contrato originalmente estabelecido entre o município e a empresa Alencar, era obrigação da contratada recompor todo e qualquer serviço condenado pela fiscalização da contratante, inclusive quando executado por suas subcontratadas (cláusula Sétima, itens 7.1.4 e 7.1.5, peça 5, p. 19-20 do TC Processo 012.972/2005-2) .
Assim, a correção das falhas apontadas pela fiscalização com recursos da empresa a quem o objeto foi cedido (Catec Engenharia Ltda.) atendeu às regras estabelecidas na contratação original, uma vez que os serviços já haviam sido pagos pelo município em exercício pretérito.
Não há evidências nos autos da utilização de recursos de outras esferas na execução dos reparos em questão. Inobstante isso, julgo pertinente noticiar os Tribunais de Contas do Estado da Bahia e dos Municípios do Estado da Bahia acerca dos fatos constantes destes autos, a fim de que possam apurar, em suas respectivas esferas de competência, a ocorrência de indevido uso de recursos estaduais ou municipais na obra de reparo em questão.
Assim, acompanho os pareceres precedentes e entendo afastada a ocorrência do dano ao erário que justificou a condenação em débito ora recorrida.
O afastamento do débito em questão importa na exclusão da relação processual dos responsáveis Percival de Sá Cruz Júnior e Manoel Bonfim Oliveira, que já não integravam a administração pública municipal na época dos fatos tratados nestes autos, e da empresa Catec Engenharia Ltda., haja vista que eventual manutenção de multa fundada no art. 58 da Lei 8.443/1992 somente poderá alcançar, na linha da jurisprudência deste Tribunal, os gestores de recursos públicos.
III
Entendo que não devam ser acolhidas as alegações recursais do responsável Alberto Martins Pires Matos, então Diretor Geral do Serviço Autônomo de Água e Esgotos - SAAE, autarquia vinculada à prefeitura, em relação às demais irregularidades que motivaram a reprovabilidade de suas contas nestes autos.
Inicialmente, estranha a atuação concomitante daquele responsável como diretor do SAAE, órgão da prefeitura convenente, e como servidor da Funasa. Neste último cargo, o Sr. Alberto emitiu o parecer técnico da Funasa (peça 1, p. 12-13) , no qual se manifestou pela aprovação dos preços consignados pela prefeitura e liberação dos correspondentes recursos à convenente.
Assim, embora, de fato, não tivesse o responsável prerrogativa para aprovação e liberação de recursos da Funasa ao município, atuou decisivamente para que tais recursos fossem disponibilizados àquele executivo municipal.
Após a celebração do convênio, como visto, seu objeto foi incorporado ao contrato ilegal firmado com a Catec. Deve-se recordar a estreita relação entre o Sr. Alberto Martins e os sócios da referida empresa, Srs. Percival e Manoel, incluídos no quadro societário após exercerem cargos na prefeitura e pouco antes da irregular contratação. 
De acordo com o afirmado pelo próprio responsável, o Sr. Manoel, além de primo, foi assessor do Sr. Alberto, Secretário de Obras no início do mandato do Sr. Rivadávio. Ademais, o Sr. Alberto e o Sr. Percival tornaram-se sócios (a partir de 11/10/2001) e responsáveis técnicos (a partir de 30/11/2001) de outra empresa, a Sane Engenharia Ltda.
A ligação do Sr. Alberto com a Catec não se restringiu às sociedades descritas, posto ter sido ele também destinatário de dois cheques da referida empresa, nos valores de R$ 100.000,00 e R$ 74.000,00, assinados respectivamente pelos Srs. Percival e Manoel (peça 7, p. 21) :
155. O documento "Execução da Receita e Despesa" à peça 3 (p. 20) revela que a primeira parcela do convênio repassada à prefeitura (R$ 100.000,00) , acrescida dos rendimentos das aplicações financeiras até então (R$ 577,66) , atingiu R$ 100.577,66. As duas primeiras medições referentes à execução da obra (peça 3, p. 10-11) somaram exatamente este valor. Estas duas medições foram pagas à Catec mediante cheques sacados e/ou compensados no período de 4/9/2000 a 18/10/2000, como se verifica nas relações de pagamento e extrato bancário à peça 3 (p. 19, 21 e 31-32) . Apenas dois dias após o final deste período, foi emitido um cheque da Catec, datado de 20/10/2000, no valor de R$ 100.000,00 (a mesma quantia do repasse e quase a mesma dos pagamentos das medições) , para o Sr. Alberto (peça 1, p. 43, do supramencionado apenso) . Este cheque foi assinado pelo Sr. Percival de Sá Cruz Junior, que, na ocasião era ex-servidor da prefeitura e futuro sócio do Sr. Alberto na Sane Engenharia Ltda. Vale lembrar que, como já informado no presente tópico, na época da execução da obra e da emissão deste cheque, o Sr. Alberto era Diretor do SAAE (autarquia vinculada à Prefeitura) e servidor da Funasa.
156. Nesta mesma peça 1 (p. 43) do apenso, consta outro cheque da Catec para o Sr. Alberto, no valor de R$ 74.000,00. A data está ilegível mesmo no original da denúncia em papel.
Os pagamentos questionados foram realizados pela Catec ao Sr. Alberto Matos, sem que se tenha nos autos informações sobre as relações comerciais entre a empresa e o então Diretor-Geral do Serviço Autônomo de Água e Esgotos - SAAE do município de Juazeiro/BA. O recorrente não logrou apresentar a este Tribunal nenhum documento que referendasse sua afirmação de que os cheques depositados em sua conta referir-se-iam ao aluguel de equipamentos.
Considerando todas as irregularidades na contratação da Catec e o relacionamento entre os responsáveis, entendo que não se possa acolher a alegação de que os cheques tiveram por finalidade o pagamento de aluguel de equipamentos utilizados na construção da obra conveniada (escavadeira, hidráulica, retroescavadeira, rolo compactador, trator de pneus com grade e duas caçambas) , sem qualquer comprovação, sob a justificativa de que o longo tempo decorrido inviabilizaria a apresentação dos respectivos comprovantes. A coincidência de a Catec, irregularmente contratada, alugar os equipamentos a serem utilizados na obra justamente do diretor da SAAE, o qual possuía relacionamento com seus sócios e atuou como engenheiro da Funasa na aprovação do projeto do convênio, cujo objeto foi concedido para execução da referida empresa, demanda, no meu entender, rigorosa comprovação.
Também não merece acolhida a tentativa do recorrente Alberto Almeida de buscar dissociar o papel da autarquia municipal da qual era titular e da prefeitura quanto à execução do convênio. Nos diversos relatórios elaborados pela Funasa restou demonstrado o acompanhamento das obras realizado pelo SAAE, seja solicitando providências sobre os problemas ocorridos na obra (peça 18, p. 78) , seja acompanhando as visitas técnicas, por intermédio do próprio recorrente (peças 6, p. 7, e 7, p. 23, do TC-Processo 012.972/2005-2) . Ademais, como visto, sua atuação não se restringiu ao cargo de diretor da SAAE, mas como engenheiro da Funasa, que aprovou o projeto. Entendo, assim, que permanecem os fundamentos adotados no julgamento pela irregularidade das contas do responsável.
IV
Entendo também que não devam ser acolhidas as alegações recursais do responsável Rivadávio Espínola Ramos, então prefeito de Juazeiro/BA.
O responsável foi chamado a se defender da contratação de empresa sem licitação, uma vez que a executora da obra foi empresa diversa da participante do respectivo certame, que cedeu seus direitos de execução à empresa Catec Engenharia Ltda. e pela retirada temporária de recursos da conta bancária específica do convênio.
Entendo restar caracterizada sua responsabilidade em ambas as irregularidades. 
De fato, o ex-prefeito assinou, em 29 de maio de 2000, o irregular contrato de cessão, como interveniente (peça 5, p. 25-29 do TC Processo 012.972/2005-2) . Além disso, toda a movimentação financeira da prefeitura foi realizada em nome da empresa cessionária, caracterizando a anuência da municipalidade com a contratação em apreço, ainda que isenta da necessária licitação.
No que tange à retirada de recursos da conta específica do convênio, o extrato bancário (peça 3, p. 28-34) evidenciou, durante a gestão do ex-prefeito, as retiradas e posteriores depósitos que ocorreram sistematicamente ao longo de quase seis meses (quadro demonstrativo à peça 7, p. 36 do TC Processo 012.972/2005-2) .
V
Dessa forma, ainda que afastado o débito, justifica-se a manutenção da irregularidade das contas dos responsáveis, da multa aplicada, com a correspondente alteração de seu fundamento, e da pena de inabilitação, dada a gravidade das irregularidades praticadas.
No que se refere à cominação da multa, tendo em vista a descaracterização do débito, considero razoável que seja aplicada redução em seu valor original, de forma que estipulo em R$ 25.000,00 o valor da pena fundamentada no art. 58, inciso I, da Lei Orgânica do TCU, dada a gravidade das condutas dos agentes. 
Lembro que os responsáveis foram notificados por este Tribunal a responder pelas irregularidades em questão, cujas justificativas não foram acatadas por este Tribunal, o que foi levado em consideração na dosimetria da multa imposta pelo item 9.4 do acórdão recorrido.
	Diante do exposto, VOTO pela adoção da minuta de acórdão que ora trago ao exame deste colegiado.
TCU, Sala das Sessões Ministro Luciano Brandão Alves de Souza, em 20 de fevereiro de 2019.
Ministro VITAL DO RÊGO 
Relator

Louvando a proposta que faz o eminente Ministro Vital do Rêgo, nesta oportunidade, registro minha concordância com o encaminhamento ora oferecido pelo nobre Relator.
TCU, Sala das Sessões Ministro Luciano Brandão Alves de Souza, em 12 de dezembro de 2018.
AUGUSTO SHERMAN CAVALCANTI 
Revisor

Na sessão do dia 31/1/2018 do Plenário, solicitei vista deste processo, com fundamento no art. 112 do RI/TCU, a fim de melhor examinar os recursos de reconsideração interpostos pelos Srs. Rivadávio Espínola Ramos e Alberto Martins Pires Matos contra o Acórdão 1730/2015-TCU-Plenário, do qual fui Relator.
2.	Cuidam os autos de tomada de contas especial instaurada por determinação do Acórdão 1931/2010-TCU-Plenário (peça 1, p. 13-14) , no âmbito do TC-Processo 012.972/2005-2, que tratou de denúncia sobre irregularidades na execução do Convênio 1.417/99, celebrado entre a Fundação Nacional de Saúde - Funasa e o Município de Juazeiro/BA, para a implantação de sistema de esgotamento sanitário, com aplicação de R$ 400.000,00 em recursos federais (peça 1, p. 7 do TC-Processo 012.972/2005-2) .
3.	Nada obstante a verificação pela Funasa, em 2007, que a obra foi reconstruída (mais de 5 anos após a prefeitura haver atestado a conclusão da obra original inservível) , prevaleceu o entendimento de que restou configurado o débito correspondente à integralidade dos recursos federais transferidos, além das suspeitas relações entre os gestores públicos e a empresa contratada diretamente, por meio da cessão ilegal de contrato de serviços, com ofensa aos princípios licitatório e da moralidade, bem como da retirada temporária de recursos da conta específica do convênio. 
4.	Diante de tudo isso é que o Plenário, nos termos do recorrido Acórdão 1730/2015-TCU-Plenário, julgou irregulares as contas dos Srs. Rivadávio Espínola Ramos, Alberto Martins Pires Matos, Manoel Bonfim Oliveira e Percival de Sá Cruz Junior, e da empesa Catec Engenharia Ltda., condenando-os, solidariamente, ao recolhimento do débito (R$ 400.000,00) , com aplicação da multa prevista no art. 57 da Lei 8.443/1992, de forma individual, no valor de R$ 30.000,00, e, por fim, considerando a gravidade das irregularidades praticadas, inabilitou para o exercício de cargo em comissão ou função de confiança no âmbito da Administração Pública Federal, pelo prazo de cinco anos, os Srs. Rivadávio Espínola Ramos e Alberto Martins Pires Matos, responsáveis que, quando da execução do contrato, atuaram na condição de gestores públicos.
5.	No presente momento processual, o eminente Ministro Vital do Rêgo, ora Relator do recurso, acolhendo o encaminhamento proposto pela Serur, com os ajustes promovidos pelo MPTCU, opina por:
"a) dar provimento parcial ao apelo do Sr. Rivadávio Espínola Ramos (ex-prefeito) , para o fim de excluir o débito, a multa do artigo 57 da Lei 8.443/1992 e a inabilitação para o exercício de cargo em comissão ou função de confiança no âmbito da Administração Pública Federal, sem prejuízo de manter a irregularidade das contas e de lhe aplicar a multa de que trata o artigo 58, inciso I, da Lei 8.443/1992, no montante de R$ 5.000,00, tendo em vista a contratação de empresa sem licitação e a retirada temporária de recursos do convênio de sua conta bancária específica;
b) dar provimento ao recurso do Sr. Alberto Martins Pires Matos (ex-Diretor-Geral do Serviço Autônomo de Água e Esgotos - SAAE) , a fim de excluir o débito, a multa do artigo 57 da Lei 8.443/1992 e a inabilitação para o exercício de cargo em comissão ou função de confiança no âmbito da Administração Pública Federal, bem como julgar regulares suas contas, outorgando-lhe quitação plena;
c) julgar regulares as contas dos Srs. Percival de Sá Cruz Júnior e Manoel Bonfim Oliveira e da empresa Catec Engenharia Ltda., outorgando-lhes quitação plena."
6.	Com as devidas vênias do Nobre Relator, divirjo em parte das análises e conclusões apresentadas em seu voto, especialmente no que se refere ao afastamento das irregularidades atribuídas aos responsáveis.
7.	Embora entenda que os apelos não são capazes de alterar o posicionamento que defendi na oportunidade de apreciação da tomada de contas especial, disponho-me a acompanhar a proposta de elidir a ocorrência do dano ao erário que justificou a condenação em débito, sem, contudo, olvidar das irregularidades constatadas na execução do convênio. De fato, não há indícios de que foram utilizados recursos federais para a correção da obra, que ao final foi concluída, conforme apontado pela Funasa.
8.	Pondero, contudo, que as irregularidades confirmadas nos autos, aliadas às circunstâncias em que ocorreram, demandam um rigoroso exame por este Tribunal e, em consequência, a manutenção, ao menos, das penalidades imputadas.
9.	Merece cautela, no presente caso concreto, a análise da contratação direta irregular e do relacionamento entre os atores envolvidos na execução do ajuste.
A contratação direta irregular
10.	Não creio que se possa desvincular a irregularidade na contratação da empresa Catec Engenharia Ltda. da atuação de todos os responsáveis.
11.	Relembro que, em 12/3/1998, o Município de Juazeiro/BA assinou contrato com a empresa Alencar Construções e Projetos Ltda., vencedora da Concorrência 1/1998, para execução de obras de infraestrutura, no valor de R$ 5.200.000,00 (peça 2, p. 47) . Ocorre que, após a celebração do Convênio 1.417/1999 com a Funasa, em 30/12/1999, sem qualquer justificativa, foi formalizado, em 29/5/2000, o contrato de cessão parcial de serviços entre a citada empresa e a Catec Engenharia Ltda., com a interveniência do município, para a execução do objeto do convênio (peça 3, p. 4) .
12.	Além da ilegalidade em si, instrução da Secex/BA descreve as inconsistências entre, de um lado, os serviços previstos nos contratos; de outro, na ordem de serviço e nas medições (peça 7, p. 11) :
"75.	Portanto, há coerência entre o contrato oriundo da licitação vencida pela Alencar e o contrato de cessão. Idem, entre a Ordem de Serviço e as medições. Porém, à exceção da 'Placa de Obra' (mesmo assim, com preço unitário mais elevado) , nenhum dos itens da Ordem de Serviço e das medições (peça 3, p. 9-15) existe na planilha do Contrato de Cessão Parcial de Serviços (peça 5, p. 30) ou mesmo na proposta vencedora do certame (peça 5, p. 46-47, seguidas das p. 13-16, do TC-Processo 012.972/2005-2) .
76.	Desta forma, a cessão parcial de serviços, além de ilegal, foi fictícia. Tratou-se, apenas, de cessão de parte do valor do contrato (e não do contrato em si) da Alencar à Catec. Acrescente-se que foram desrespeitados os arts. 65, § 2º, e 66 da Lei 8.666/1993, uma vez que foi totalmente descumprido o que foi contratado e expresso na aludida planilha do contrato de cessão à peça 5 (p. 30) .
77.	Em suma, os itens (e seus preços unitários) executados pela Catec Engenharia Ltda. não decorreram, direta ou indiretamente, de qualquer licitação, não sendo aceitáveis as alegações apresentadas pelo Sr. Rivadávio Espínola Ramos.
78.	Cabe acrescentar outra evidência de que ocorreu apenas cessão de parte do valor contratual e não de parte do objeto contratado. A planilha anexa ao contrato de cessão (peça 5, p. 30, do apenso TC-Processo 012.972/2005-2) é composta por serviços e preços unitários extraídos da proposta vencedora da Concorrência 01/98 (peça 5, p. 46-47, seguidas das p. 13-16, do TC-Processo 012.972/2005-2) , acrescidos do reajustamento desde janeiro/1998 até abril/2000. O valor desta planilha do contrato de cessão (R$ 440.000,00) , datada de 29/5/2000 (peça 5, p. 30, do mencionado apenso) é exatamente igual ao valor do convênio celebrado em 30/12/1999 (peças 2, p. 50, a 3, p. 8, do mesmo apenso) , embora se tratem de itens totalmente diversos. Em outras palavras, um conjunto de serviços de engenharia, com seus valores atualizados para mais de quatro anos após, atingiu um total exatamente igual ao valor conveniado, embora este fosse formado por quantitativos e itens totalmente diversos. Obviamente, tratou-se de 'conta de chegar' operada da seguinte forma: divisão do valor conveniado (R$ 440.000,00) pelo índice de reajustamento de janeiro/1998 a abril/2000 (1,28496) , obtendo-se R$ 342.423,79 (indicado ao final da coluna 'Orçada contratual' ) ; a seguir, composição da planilha por itens com quantitativos vezes preços unitários que, somados, atinjam este último valor; e reajustamento de cada um dos preços unitários pelo supracitado índice, de modo a se recompor, automaticamente, o total do convênio." 
13.	Diante dessas evidências, entendo que há provas suficientes de que houve direcionamento da contratação. Restou suficientemente comprovado que o contrato celebrado com a Catec Engenharia Ltda. foi direcionado, sem justificativa e embasamento legal, o que concorreu para as demais irregularidades.
14.	Assim, a contratação direta, realizada com ofensa aos princípios aplicáveis às licitações, deve ser considerada em conjunto com o atípico relacionamento entre os responsáveis, conforme adiante exposto.
O relacionamento entre os atores envolvidos na execução do ajuste
15.	O Procurador Júlio Marcelo de Oliveira reconhece "o relacionamento completamente atípico envolvendo os diversos atores envolvidos". Nesse sentido, entendo que não se pode olvidar, na análise dos autos, da gravidade da atuação ambígua dos responsáveis, ora ocupando cargos municipais, ora na empresa contratada.
16.	Os Srs. Percival de Sá Cruz Júnior (Chefe do Departamento de Engenharia) e Manoel Bonfim Oliveira (Assessor do Secretário de Obras) compunham a Comissão Permanente de Licitação de Obras e de Serviços de Engenharia da prefeitura, nas funções de presidente e membro permanente, respectivamente, no momento da realização da Concorrência Pública 1/98, em 9/2/1998, vencida pela Alencar Construções e Projetos Ltda. Em 18/3/1999, o Sr. Percival foi exonerado do cargo, não há informação quanto ao afastamento do Sr. Manoel, e cinco meses depois (5/8/1999) ambos ingressaram no quadro societário da Catec, que seria futuramente contratada de forma irregular pela prefeitura. Na sequência, em 30/12/1999, houve a celebração do Convênio 1.417/1999, entre a Funasa e o Município de Juazeiro/BA, cujo objeto (implantação de sistema de esgotamento sanitário) foi entregue à execução da Catec.
17.	Menos de um ano após se tornarem sócios da empresa, foi celebrado o ilegal contrato de cessão parcial de serviços, assinado pelo Sr. Manoel, em 29/5/2000, como representante da Catec Engenharia Ltda., com a interveniência do então prefeito, Sr. Rivadávio Espínola Ramos. Curioso, ainda, o fato de que a exclusão do quadro societário da Catec do Sr. Manoel ocorreu durante a execução da obra, em 31/8/2000, e do Sr. Percival, na sequência, em 31/8/2001.
18.	A propósito, reproduzo novamente o registro feito pelo Sr. Manoel em suas alegações de defesa (peça 1, p. 49-50) :
	
"Em 1997, no início do mandato do Prefeito de Juazeiro Rivadavio Espínola Ramos, fui designado assessor do Sr. Alberto Martins Pires Matos, Secretário de Obras da Prefeitura de Juazeiro, meu primo, e designado membro da Comissão de Licitação, cujo presidente era Percival de Sá Cruz Junior.
	Em 12/09/1999 retirou-se da sociedade Catec Engenharia Ltda. o Sr. José Renato Rodrigues de Goes e fui procurado pelo Sr. Alberto Martins Pires Matos, que pediu para que eu entrasse como sócio. Não comprei nenhuma cota da empresa, pois não possuía recursos para tal e também fui informado que o meu nome era só 'para constar' e que não teria nenhuma consequência.
	O Sr. Alberto constantemente pedia que eu assinasse documentos e cheques da empresa e inconformado com esta situação fui pessoalmente à Junta Comercial de Juazeiro e solicitei o meu desligamento em 31/8/2000 (documento anexo) . Durante o período que permaneci como sócio não recebi nenhuma remuneração." 
19.	Considero que o fundamento acolhido para afastar a responsabilização do Srs. Percival e Manoel, no sentido de que não atuaram na contratação e na execução da obra na qualidade de servidor municipal e de que as irregularidades de que porventura tenham participado na condição de sócio da Catec devem ser atribuídas à empresa, não é suficiente para alterar o entendimento que consignei no voto condutor do acórdão recorrido acerca da gravidade das condutas, ainda que se entenda por afastar o dano:
"31. A situação em análise feriu o princípio da moralidade e serviu para a má gestão e desvio de recursos públicos. Entendo estar caracterizada a utilização indevida da empresa para o cometimento de irregularidades, o que autoriza a desconsideração da personalidade jurídica para que a condenação alcance não apenas a pessoa jurídica, mas também seus sócios. (...) " 
20.	Portanto, a atuação dúbia dos referidos responsáveis, ora em nome da prefeitura, ora em nome da empresa contratada irregularmente, não condiz com a proposta de julgar regulares as contas dos Srs. Percival de Sá Cruz Júnior e Manoel Bonfim Oliveira e da empresa Catec, outorgando-lhes quitação plena. A conclusão pela exclusão do débito não é hábil para apagar as circunstâncias duvidosas em que o contrato foi celebrado, de forma a emitir para os responsáveis um atestado de regularidade de suas condutas.
21.	De todo modo, forçoso reconhecer, com amparo na jurisprudência predominante nesta Corte, que, elidido o dano, não cabe a aplicação de multa a agente privado:
Acórdão 1975/2013-TCU-Plenário
"58. Deixo de aplicar a multa do art. 58 da Lei n. 8.443/1992 à [empresa vencedora], ao [autor do projeto] e às sócias da empresa, porquanto essa multa destina-se a responsáveis gestores de recursos públicos, conforme a jurisprudência desta Corte de Contas, a exemplo dos Acórdãos ns. 1.190/2009 e 2.788/2010 ambos do Plenário." 
Acórdão 1404/2015-TCU-Primeira Câmara
"A multa prevista no art. 58, inciso I, da Lei 8.443/1992 somente pode ser aplicada a gestores, assim entendidos pessoas responsáveis por gerir a coisa pública, e não a terceiros sem vínculo com a Administração Pública." 
22.	Diante disso, entendo que, ao invés de julgar suas contas regulares, mais apropriado excluir os Srs. Percival e Manoel, bem como a empresa Catec da relação processual, conforme posicionamento adotado pelo TCU, em situação similar, por meio do Acórdão 2651/2012-TCU-Plenário.
23.	Também a participação do Sr. Alberto Martins Pires Matos nas irregularidades resta evidenciada a partir da sua relação com os demais responsáveis e da sua atuação concomitante no âmbito da Funasa e da prefeitura por ocasião da celebração do convênio, da contratação e da execução da obra. Agindo como engenheiro da Funasa e como diretor do Serviço Autônomo de Águas e Esgotos - SAAE (autarquia municipal da área de saneamento) , ocupou dois cargos incompatíveis diretamente ligados ao objeto dos ajustes.
24.	Foi o Sr. Alberto quem assinou o parecer técnico da Funasa (peça 1, p. 12 do TC-Processo 012.972/2005-2) favorável à aprovação do projeto relativo ao convênio, manifestando-se inclusive quanto à avaliação de custos: "Os preços apresentados nas planilhas de custos estão compatíveis com os preços praticados pela Prefeitura Municipal, bem como pelo Serviço Autônomo de Água e Esgotos de Juazeiro, na execução de obras similares realizados em nosso município". Conforme já destacou a Secex/BA (peça 7, p. 20) : "152. Atente-se para o fato inadmissível de que o Parecer Técnico (que incluiu a aprovação dos preços) favorável à liberação de recursos para o convenente foi elaborado por um servidor deste".
25.	Após a celebração do convênio, como visto, seu objeto foi incorporado ao contrato ilegal firmado com a Catec. Deve-se recordar a estreita relação entre o diretor (Alberto Martins) e os sócios (Percival e Manoel) da empresa, incluídos no quadro societário após exercerem cargos na prefeitura e pouco antes da irregular contratação. De acordo com o afirmado pelo próprio responsável, o Sr. Manoel, além de primo, foi assessor do Sr. Alberto, Secretário de Obras no início do mandato do Sr. Rivadávio. Ademais, o Sr. Alberto e o Sr. Percival tornaram-se sócios (a partir de 11/10/2001) e responsáveis técnicos (a partir de 30/11/2001) de outra empresa, a Sane Engenharia Ltda.
26.	A ligação do Sr. Alberto com a Catec não se restringe às sociedades descritas. Ele foi destinatário de dois cheques da referida empresa, nos valores de R$ 100.000,00 e R$ 74.000,00, assinados respectivamente pelos Srs. Percival e Manoel (peça 7, p. 21) :
"155. O documento 'Execução da Receita e Despesa' à peça 3 (p. 20) revela que a primeira parcela do convênio repassada à prefeitura (R$ 100.000,00) , acrescida dos rendimentos das aplicações financeiras até então (R$ 577,66) , atingiu R$ 100.577,66. As duas primeiras medições referentes à execução da obra (peça 3, p. 10-11) somaram exatamente este valor. Estas duas medições foram pagas à Catec mediante cheques sacados e/ou compensados no período de 4/9/2000 a 18/10/2000, como se verifica nas relações de pagamento e extrato bancário à peça 3 (p. 19, 21 e 31-32) . Apenas dois dias após o final deste período, foi emitido um cheque da Catec, datado de 20/10/2000, no valor de R$ 100.000,00 (a mesma quantia do repasse e quase a mesma dos pagamentos das medições) , para o Sr. Alberto (peça 1, p. 43, do supramencionado apenso) . Este cheque foi assinado pelo Sr. Percival de Sá Cruz Junior, que, na ocasião era ex-servidor da prefeitura e futuro sócio do Sr. Alberto na Sane Engenharia Ltda. Vale lembrar que, como já informado no presente tópico, na época da execução da obra e da emissão deste cheque, o Sr. Alberto era Diretor do SAAE (autarquia vinculada à prefeitura) e servidor da Funasa.
156.	Nesta mesma peça 1 (p. 43) do apenso, consta outro cheque da Catec para o Sr. Alberto, no valor de R$ 74.000,00. A data está ilegível mesmo no original da denúncia em papel." 
27.	Considerando todas as irregularidades na contratação da Catec e o relacionamento entre os responsáveis, entendo que não se possa acolher a alegação de que os cheques tiveram por finalidade o pagamento de aluguel de equipamentos de propriedade do Sr. Alberto ("escavadeira, hidráulica, retroescavadeira, rolo compactador, trator de pneus com grade e duas caçambas, utilizados na construção da obra citada") , sem qualquer comprovação, sob a justificativa de que o longo tempo decorrido inviabilizaria a apresentação dos respectivos comprovantes. A coincidência de a Catec, irregularmente contratada, alugar os equipamentos a serem utilizados na obra justamente do diretor da SAAE, o qual possuía relacionamento com seus sócios e atuou como engenheiro da Funasa na aprovação do projeto do convênio, cujo objeto foi concedido para execução da referida empresa, demanda, no meu entender, rigorosa comprovação.
28.	Sem procedência, ainda, os argumentos apresentados no recurso pelo Sr. Alberto na tentativa de dissociar o papel da autarquia municipal SAAE e da prefeitura quanto à execução do convênio. Nos diversos relatórios elaborados pela Funasa restou demonstrado o acompanhamento das obras realizado pelo SAAE, seja solicitando providências sobre os problemas ocorridos na obra (peça 18, p. 78) , seja acompanhando as visitas técnicas, por intermédio do próprio Sr. Alberto (peças 6, p. 7, e 7, p. 23, do TC-Processo 012.972/2005-2) . Ademais, como visto, sua atuação não se restringiu ao cargo de diretor da SAAE, mas como engenheiro da Funasa, que aprovou o projeto. Entendo, assim, que permanecem os fundamentos adotados no julgamento pela irregularidade das contas do responsável.
29.	Discordo, portanto, do entendimento da Serur, para afastar a responsabilidade do Sr. Alberto, de que o parecer técnico que justificou a contratação não tem relação com a própria inexecução da obra e que a afirmação de compatibilidade de preços é irrelevante, por não se estar investigando ocorrência de superfaturamento, bem como de que existência de cheques assinados pela empresa contratada (Catec) em favor do ora recorrente, por si só, não comprova a ingerência na execução de obra inservível, aparecendo apenas como elemento indiciário, sem maiores evidências concretas de conluio ocorrido na execução da obra. Ora, seria ingenuidade ignorar a atuação dos responsáveis na escolha direta da firma, sobretudo considerando todas as irregularidades e inconsistências relatadas no tópico anterior. 
30.	Ao contrário do que também concluiu o Ministério Público e o Ilustre Relator do recurso, pondero que as ilegalidades na contratação da Catec e o estreito relacionamento entre os responsáveis, aliados às deficiências na execução da obra, representam indícios suficientes para fazer prova da gravidade das ocorrências. 
31.	Nesse sentido, permanece presente a motivação, por mim adotada no voto condutor do Acórdão 1730/2015-TCU-Plenário, para manter, em relação ao Sr. Alberto, a irregularidade das contas, a multa aplicada, alterando-se apenas o fundamento legal, e a inabilitação para o exercício de cargo em comissão ou função de confiança no âmbito da Administração Pública Federal. 
Irregularidades na execução das obras
32.	Ainda que me incline à proposta de afastar o débito, essencial ressaltar o contexto da execução do convênio. Um breve resumo das fiscalizações realizadas pela Funasa evidencia os problemas construtivos na obra executada pelos responsáveis:
a) Relatório de Acompanhamento 1, de 6/9/2000 (peça 18, p. 72) : "a obra teve início, com serviços de drenagem, na área de ampliação, devido às águas dificultarem os trabalhos de terraplenagem. Já executaram algum movimento de terra, paralisados devido a problemas com máquinas";
	b) Parecer, de 15/5/2001 (peça 6, p. 9 do TC-Processo 012.972/2005-2) : a obra foi executada em desacordo com o projeto aprovado pela Funasa, o qual previa duas lagoas anaeróbias e uma facultativa, uma vez que foi construída apenas uma lagoa e em local diverso do que fora acordado; a regularização dos taludes e do fundo da lagoa foi insatisfatória, havendo a possibilidade de ocorrências de erosão e de infiltração pelo fundo da lagoa; para evitar a realocação de dois postes de uma ilha de transmissão de energia elétrica, foi realizado um desvio no formato retangular, normalmente empregado para as lagoas de estabilização, gerando vértices de aterro e "zonas mortas";
	c) Relatório de Visita Técnica 2, de 20/3/2003 (peça 18, p. 78) : " (...) a obra (a lagoa) não está em funcionamento, devido ter ocorrido desmoronamentos dos taludes, conforme fotos anexas. Ocorre que, em visita anterior, parecer técnico citava os problemas, visivelmente ocorridos e nem uma providência foi tomada para solucionar tais pendências e posteriormente colocá-la em operação.
Logo após a conclusão dos serviços, ou a prefeitura não repassou ao SAAE as informações citadas no parecer técnico de visita, ou o próprio departamento técnico do SAAE não detectou os problemas relativos da obra, consequentemente vindo a desmoronar os taludes da mesma, quando colocada em operação. Atualmente, a lagoa foi retirada de operação devido aos desmoronamentos ocorridos, sendo que a solução mais viável será a retomada de novos serviços técnicos de engenharia.";
	d) Relatório de Visita Técnica Final, de 29/4/2005 (peça 6, p. 7, do TC-Processo 012.972/2005-2) : a obra executada com os recursos liberados pela Funasa está abandonada, portanto, não foi cumprido o objetivo esperado por ocasião da aprovação do plano de trabalho, que era o de ampliar a capacidade de tratamento e melhorar a qualidade do efluente final lançado no corpo receptor, de modo que a parcela executada não se constituiu em uma etapa útil do plano de trabalho;
	e) Parecer Técnico Final, de 1°/6/2005 (peça 6, p. 10, do TC-Processo 012.972/2005-2) : a obra não foi executada em conformidade com o plano de trabalho aprovado e apresentou problemas construtivos que impediram a sua utilização. Prejuízo de R$ 400.000,00 para o Tesouro Nacional, correspondente ao valor total transferido.
33.	Somente quase seis anos após o final da vigência do convênio e mais de dois anos e meio após a primeira Visita Final, foi atestada a conclusão do objeto:
	a) Relatório de Visita Final, de 6/11/2007 (peça 7, pp. 22, do TC-Processo 012.972/2005-7) : a estação de tratamento de esgoto foi reconstruída pela própria empresa que ganhou a licitação da obra; trata-se de uma nova obra, ou seja, a construção é recente e está em operação, o que foi comprovado no momento da visita; evidenciou-se que foram construídas novas lagoas de acordo com as especificações aprovadas no projeto (conforme relatório fotográfico) e que o sistema estava operando normalmente;
	b) Parecer Técnico Final, de 10/12/2007 (peça 7, p. 20, do TC-Processo 012.972/2005-2) : 100% do objeto/objetivo pactuado foi atingido; os materiais e a execução dos serviços estavam de acordo com as especificações técnicas do projeto aprovado. Assim, foi recomendada a aprovação total da prestação de contas.
34.	Diante do tempo transcorrido, das irregularidades construtivas constatadas logo após a execução dos serviços, bem como da contratação direta ilegal e do atípico relacionamento entre os atores envolvidos na execução do ajuste, não me parece adequado excluir as penalidades aplicadas aos responsáveis que atuaram na condição de gestores públicos quando da execução do contrato.
Considerações Finais
35.	Divirjo, ainda, do entendimento de que ocorreu a prescrição da pretensão punitiva nos presentes autos, com amparo nas seguintes deliberações adotadas por esta Corte:
Acórdão 10318/2017-TCU-Segunda Câmara (Ministro Aroldo Cedraz) 
"11. (...) Como se sabe, em sede de incidente de uniformização de jurisprudência restou assente na sessão extraordinária de 08/06/2016, mediante o Acórdão 1441/2016-TCU-Plenário, que a pretensão punitiva a cargo do Tribunal subordina-se ao prazo geral de prescrição indicado no art. 205 do Código Civil (10 anos) , iniciando-se a contar da data da ocorrência da irregularidade sancionada e interrompendo-se com o ato que ordenar a citação, a audiência ou a oitiva da parte. Aplica-se ainda a regra de transição prevista no art. 2028 do Código Civil, na linha dos recentes julgados como os Acórdãos º s 1520/2016 e 1641/2016 do Plenário, e 3931/2016 da 1ª Câmara." 
Acórdão 2403/2017-TCU-Plenário (Ministro André de Carvalho) 
"6. Por essa mesma linha, aliás, foi a manifestação do ilustre Ministro-Revisor Marcos Bemquerer Costa, quando anotou que:
' (...) 34. Como as ocorrências remontam à vigência do Código Civil anterior, que estabelecia a prescrição vintenária, cabe aplicar as disposições da regra intertemporal acima indicada. Assim, observa-se que até 11/01/2003, data da vigência do novo Código Civil, ainda não havia transcorrido metade do prazo prescricional vintenário até então fixado, incidindo, portanto, o prazo decenal do Código Civil de 2002, contado a partir da referida data de 11/01/2003.'" 
36.	Também no presente caso as irregularidades ocorreram - de 29/5/2000 (data da celebração do contrato de cessão parcial de serviços) a 23/2/2002 (término do prazo para prestar contas) - antes de transcorrido metade do prazo prescricional vintenário até então fixado, incidindo o prazo decenal do Código Civil de 2002, contado a partir da sua vigência, 11/1/2003. Considerando que o termo interruptivo da prescrição ocorreu em 4/8/2010 (peça 1, p. 13-14) , data em que foi determinada a citação dos responsáveis, não se operou a prescrição da pretensão punitiva, que ocorreria apenas a partir de 11/1/2013.
37.	O ex-prefeito argumenta que não houve desvio em proveito próprio, que agiu nos estritos trâmites legais e que apenas autorizou o pagamento do que foi medido. Tais alegações não podem ser acolhidas. O Sr. Rivadávio, ao assinar o convênio com a Funasa, comprometeu-se a demonstrar a regular aplicação dos recursos, o que não ocorreu. Além de ter intermediado a celebração do ilegal contrato de cessão e de ter retirado sistematicamente os recursos da conta bancária específica do convênio, permitiu a execução de obra em desacordo com o plano de trabalho e inservível, por empresa diversa da vencedora da licitação, mediante ordem de serviço onde constaram serviços diferentes daqueles licitados e contratados.
38.	Como visto, o ex-gestor não logrou afastar a gravidade de suas condutas, já consignadas no voto que acompanhou o acórdão recorrido:
"36.	(...) o Sr. Rivadávio Espínola Ramos, ex-Prefeito, era o principal responsável pela execução do Convênio 1.417/99. Recaem sobre ele todas as irregularidades apuradas nos autos, em especial a execução de obra em desacordo com o plano de trabalho e inservível, por empresa diversa da vencedora da licitação, mediante cessão de contrato de serviços com ofensa aos princípios licitatório e da moralidade, bem como mediante ordem de serviço onde constaram serviços diversos daqueles licitados e contratados. Além disso, houve a retirada temporária de recursos do Convênio da conta-corrente específica, em desacordo com as normas atinentes à espécie."
39.	Registro, por fim, que não se aplica aos processos deste Tribunal a Lei Complementar 63/90, citada pelo ex-prefeito, a qual dispõe sobre critérios e prazos de crédito das parcelas do produto da arrecadação de impostos de competência dos Estados e de transferências por estes recebidos, pertencentes aos Municípios.
40.	Quanto aos demais argumentos apresentados nos recursos não tratados no presente voto, acompanho as análises promovidas pela Serur e pelo MP/TCU no que conexas ao posicionamento ora exposto.
41.	Assim, cabe, no meu entendimento, conhecer dos recursos de reconsideração interpostos pelo Srs. Rivadávio Espínola Ramos e Alberto Martins Pires Matos, para, no mérito, dar provimento parcial apenas para elidir a condenação à restituição dos recursos e, em consequência, excluir da relação processual os Srs. Percival de Sá Cruz Júnior e Manoel Bonfim Oliveira e a empresa Catec Engenharia Ltda.
42.	Mesmo que o débito seja excluído, não tendo os recorrentes logrado afastar as demais graves irregularidades relatadas no voto condutor do Acórdão 1730/2015-TCU-Plenário, detalhadas neste momento, pondero que devam ser mantidas a irregularidade das contas de ambos os gestores diretamente envolvidos na ocorrência; a multa aplicada, com alteração apenas do seu fundamento legal; bem como a inabilitação dos responsáveis para o exercício de cargo em comissão ou função de confiança. 
	Ante o exposto, lamentando por divergir parcialmente do voto encampado pelo eminente Relator neste ponto, manifesto-me por que o Tribunal aprove o acórdão que ora submeto à deliberação deste Colegiado:
"9. Acórdão:
VISTOS, relatados e discutidos estes autos de recursos de reconsideração interpostos pelo Sr. Alberto Martins Pires Matos, então Diretor-Geral do Serviço Autônomo de Água e Esgotos - SAAE do Município de Juazeiro/BA, e pelo Sr. Rivadávio Espínola Ramos, então Prefeito de Juazeiro/BA, contra o Acórdão 1730/2015-TCU-Plenário,
ACORDAM os Ministros do Tribunal de Contas da União, reunidos em sessão do Plenário, diante das razões expostas pelo Revisor, em:
9.1. conhecer dos recursos de reconsideração interpostos pelos Srs. Rivadávio Espínola Ramos e Alberto Martins Pires Matos, com fundamento nos arts. 32 e 33 da Lei 8.443/1992, e, no mérito, dar-lhes provimento parcial, para:
9.1.1. tornar insubsistente o item 9.3 do Acórdão 1730/2015-TCU-Plenário;
9.1.2. tornar insubsistentes os itens 9.2 e 9.4 do Acórdão 1730/2015-TCU-Plenário apenas em relação aos Srs. Percival de Sá Cruz Júnior e Manoel Bonfim Oliveira e à empresa Catec Engenharia Ltda., com fundamento no artigo 281 do Regimento Interno/TCU, e excluí-los da relação processual;
9.1.3. alterar o fundamento da multa aplicada por meio do item 9.4 do Acórdão 1730/2015-TCU-Plenário para art. 58, inciso I, da Lei 8.443/1992;
9.2. dar ciência desta deliberação à Funasa, à Delegacia de Polícia Federal em Juazeiro/BA (Inquérito Policial IPL 3-164/04-DPFB/JZO/BA) , ao Procurador-Chefe da Procuradoria da República no Estado da Bahia e à Procuradoria da República Polo em Petrolina/Juazeiro;
9.3. noticiar os Tribunais de Contas do Estado da Bahia e dos Municípios do Estado da Bahia acerca dos fatos constantes destes autos, a fim de que possam apurar, em suas respectivas esferas de competência, a ocorrência de indevido uso de recursos estaduais ou municipais na obra de reparo do sistema de esgotamento sanitário de Juazeiro/BA, edificado por força do Convênio 1.417/1999, firmado entre a municipalidade e a Funasa;
9.4. determinar à Secex/BA que apure o resultado dos inquéritos policiais e a existência de eventuais ações judiciais acerca dos fatos tratados nestes autos, representando a este Tribunal, em caso da constatação de irregularidade não evidenciada neste processo;
9.5. dar ciência desta deliberação aos recorrentes."
TCU, Sala das Sessões Ministro Luciano Brandão Alves de Souza, em 12 de dezembro de 2018.
AUGUSTO SHERMAN CAVALCANTI
Revisor